ACORDAO-COMPLETO-2380373

ACÓRDÃO 8000/2020 ATA 24/2020 - PRIMEIRA CÂMARA

Acórdão:
VISTOS, relatados e discutidos estes autos de tomada de contas especial instaurada pela Fundação Nacional de Saúde (Funasa) , Superintendência Estadual de Rondônia/RO, em decorrência da não aprovação da prestação de contas dos recursos repassados por força do Convênio 1.767/2000, celebrado para a execução de Sistema de Abastecimento de Água nos Municípios de Extrema/RO e Buritis/RO,
ACORDAM os Ministros do Tribunal de Contas da União, reunidos em sessão de 1ª Câmara, ante as razões expostas pelo Relator, em:
9.1. excluir da relação processual o Sr. Ivo Narciso Cassol (CPF XXX.766.409-XX) ;
9.2. arquivar o processo em relação ao Sr. Alceu Ferreira Dias (CPF XXX.129.798-XX) , por ausência de pressupostos para desenvolvimento válido e regular do processo, com fundamento no art. 212 do Regimento Interno do TCU;
9.3. considerar revel o Sr. Jacques da Silva Albagli (CPF XXX.938.625-XX) , dando-se prosseguimento ao processo, nos termos do art. 12, § 3º, da Lei 8.443/1992;
9.4. julgar irregulares as contas do Sr. Jacques da Silva Albagli (CPF XXX.938.625-XX) , com fundamento nos arts. 1º, inciso I, 16, inciso III, alínea "c", 19, caput, e 23, inciso III, da Lei 8.443/1992 c/c com os arts. 1º, inciso I, 209, inciso III, 210 e 214, inciso III, do RI/TCU, condenando-o ao pagamento da quantia a seguir especificada e fixando-lhe o prazo de 15 dias para que comprove perante este Tribunal, em respeito ao art. 214, inciso III, alínea "a", do RI/TCU, o recolhimento da dívida aos cofres da Fundação Nacional de Saúde, atualizada monetariamente e acrescida de juros de mora calculados a partir da data indicada até a data do efetivo recolhimento e com o abatimento de valores acaso já satisfeitos, nos termos da legislação vigente: 
	VALOR ORIGINAL (R$) 
	DATA DA OCORRÊNCIA

	61.097,87
	31/5/2005

9.5. autorizar, desde logo, nos termos do art. 28, inciso II, da Lei 8.443/1992, a cobrança judicial da dívida caso não atendidas as notificações;
9.6. enviar cópia deste Acórdão à Procuradoria da República no Estado de Rondônia, nos termos do art. 16, § 3º, da Lei 8.443/1992, para adoção das medidas cabíveis.
9.7. enviar cópia deste Acórdão aos responsáveis e à Fundação Nacional de Saúde.

Tomada de Contas Especial. Impugnação parcial de despesas do Convênio  tendo por objeto o "Sistema de abastecimento de água".

Primeira Câmara

Estado de Rondônia.

3. Responsáveis: Alceu Ferreira Dias (CPF XXX.129.798-XX), Ivo Narciso Cassol (CPF XXX.766.409-XX) e Jacques da Silva Albagli (CPF XXX.938.625-XX).

13.1. Ministros presentes: Walton Alencar Rodrigues (Presidente), Benjamin Zymler, Bruno Dantas e Vital do Rêgo.
13.2. Ministros-Substitutos presentes: Augusto Sherman Cavalcanti (Relator) e Weder de Oliveira.

AUGUSTO SHERMAN

Adoto como parte do relatório a instrução elaborada no âmbito da SecexTCE, com a qual se manifestou de acordo os dirigentes da unidade técnica (peças 54- 56) :
	"INTRODUÇÃO
	Tratam os autos da Tomada de Contas Especial (TCE) instaurada pela Superintendência Estadual da Fundação Nacional de Saúde em Rondônia (Funasa/RO) , em desfavor do Sr. Ivo Narciso Cassol - Governador do Estado de Rondônia entre 1/1/2003 a 31/3/2010, em razão da impugnação total dos recursos utilizados na obra do Município de Buritis/RO e dos serviços não executados no Distrito de Extrema/RO quanto aos recursos repassados ao Estado de Rondônia por força do Convênio 1.767/2000 - Siafi 415392 (peça 3) , celebrado com a Fundação Nacional de Saúde, para a execução de Sistema  de Abastecimento de Água no Distrito de Extrema/RO e no Município de Buritis/RO.
HISTÓRICO
As cláusulas terceira e quarta do Termo de Convênio, subscrito pelo Governador do Estado de Rondônia, Excelentíssimo Senhor José de Abreu Bianco, previram o total de R$ 3.958.700,00 para a execução do objeto, dos quais R$ 3.556.350,00 seriam repassados pelo concedente e R$ 402.350,00, aproximadamente 10% do total, corresponderiam à contrapartida do convenente (peça 3) .
O repasse foi concretizado em quatro parcelas (2001OB005381, 2001OB006415, 2005OB904313 e 2005OB906140) , as duas primeiras de R$ 889.087,50, a terceira de R$ 500.000,00 e a última no valor de R$ 1.233.262,00, emitidas nos dias 27/7/2001, 28/8/2001, 31/5/2005 e 16/5/2007, respectivamente, totalizando R$ 3.511.437,00, correspondendo a 98,74% do montante a ser repassado (peça 11, p. 324, e peça 12, p. 108 e p. 318) .
Embora as cópias dos extratos bancários não tenham sido anexadas aos autos, o Relatório 13/2007 e o Parecer Financeiro 2/2013, expedidos pela Funasa, registram que os créditos ocorreram nos dias 1/8/2001 (2001OB005381) , 3/9/2001 (2001OB006415) , 31/5/2005 (2005OB904313) e 16/5/2007 (2005OB906140) (peça 11, p. 338, e peça 12, p. 149-151) .
O convênio teve seu prazo de vigência estabelecido em quinze meses, contados a partir da publicação do ajuste, de forma a compreender o período de 19/1/2001 a 18/4/2002, mas dos nove aditivos a que foi submetido, sete alteraram a data do término de sua vigência para 25/11/2002 (1º termo aditivo 303/2012, peça 11, p. 89) , 3/2/2004 (2º termo aditivo 2772/2002, peça 11, p. 143) , 13/4/2005 (3º termo aditivo 387/2004, peça 12, p. 50) , 22/6/2006 (5º termo aditivo 812/2005, peça 11, p. 294) , 9/8/2006 (6º termo aditivo 2392/2003, peça 11, p. 310) , 18/10/2007 (7º termo aditivo 2393/2006, peça 11, p. 312) , 26/12/2008 (9º termo aditivo 4075/2007, peça 11, p. 348) , finalizando com esta última.
Desta forma, o prazo final para apresentação da prestação de contas do convênio, considerando o disposto na cláusula nona do Termo de Ajuste, sessenta dias após o término de sua vigência, foi marcado para o dia 24/2/2009 (peça 3, p. 11) .
As contas do Convênio 1.767/2000 foram apresentadas intempestivamente em 23/8/2010 e, após sua análise, expediu-se o Parecer Financeiro 19/2012 (peça 12, p. 118-120) , propondo que do total repassado não fosse aprovado: a) R$ 198.963,34 do saldo do convênio e R$ 304.468,54 de aplicações financeiras, cujos valores não foram devolvidos; b) R$ 1.478.473,15, referentes à impugnação total dos recursos gastos na obra do Município de Buritis/RO; e R$ 61.097,87, relativos a serviços não executados no Distrito de Extrema/RO.
Posteriormente, após a comprovação da devolução do saldo do convênio (R$ 198.963,34) e da aplicação financeira (R$ 301.749,06) , expediu-se o Parecer Financeiro 2/2013  (peça 12, p. 149-153) em complementação à análise preliminar, no qual se retificou os itens de fundamento da proposta de não aprovação da prestação de contas, embora tenha remanescido a irregularidade em relação aos seguintes recursos: a) R$ 1.478.473,15, relativos aos recursos gastos na obra do Município de Buritis/RO; e R$ 61.097,87, relativos a serviços não executados no Distrito de Extrema/RO.
Em razão desses débitos, os responsáveis qualificados nos autos, Sr. José de Abreu Bianco (período de gestão 1/1/1999 a 31/12/2002) e Sr. Ivo Narciso Cassol (período de gestão 1/1/2003 a 31/3/2010) , governadores do Estado de Rondônia à época, e o Estado de Rondônia foram notificados solidariedade para devolverem os valores indevidamente aplicados (peça 5, p. 5-9) .
Em relação à imputação de responsabilidade, a análise das alegações de defesa do Sr. José de Abreu Bianco (peça 12, p. 234-272) pela Funasa/RO descaracterizou sua responsabilidade, em razão de os recursos aplicados no curso de sua gestão terem recebido a aprovação do órgão técnico durante a análise da prestação de contas parcial e de que as obras apontadas como irregulares foram realizadas na gestão do então Governador, Sr. Ivo Narciso Cassol (peça 5, p. 9-11, e peça 12, p. 328) .
Já a responsabilidade pelo débito atribuída ao Sr. Ivo Narciso Cassol foi ratificada após apreciação de suas alegações (peça 5, p. 11, e peça 12, p. 232) .
O Estado de Rondônia, representado por seu Governador, Excelentíssimo Senhor Confúcio Aires Moura, instado a se manifestar, não recolheu o valor devido (peça 5, p. 11) .
Em razão dos fatos, o relatório do tomador de contas imputou o débito de R$ 1.539.571,02 (valores históricos) ao Sr. Ivo Narciso Cassol, Governador do Estado de Rondônia na gestão 2003/2010, e efetuou o registro de sua inadimplência no Siafi, mediante a Nota de Lançamento 2013NL000214, de 15/10/2013 (peça 5, p. 13, e peça 10) .
O órgão de Controle Interno assentiu com a proposta do tomador das contas (peça 6) . Em seguida, o Certificado de Auditoria 921/2014 (peça 6, p. 4) e o Parecer do Dirigente do Órgão de Controle Interno (peça 7) se pronunciaram pela irregularidade das contas.
Em 15/8/2014, o Excelentíssimo Senhor Arthur Chioro - Ministro de Estado da Saúde - atestou o conhecimento das conclusões do Relatório de Auditoria, do Certificado de Auditoria e do Parecer do Órgão de Controle Interno, cuja opinião foi pela irregularidade das contas, haja vista a ocorrência de irregularidades na execução do Convênio 1.767/2000 (peça 8) .
No âmbito da Secex/RO, a instrução preliminar, após análise dos fatos, concluiu que as ações adotadas pelo órgão instaurador atenderam a Instrução Normativa TCU 71/2012 (peça 15) .
Na instrução inicial (peça 15) , ao analisar a responsabilização indicada no Relatório de Tomada de Contas Especial 1/2013 (peça 5) , que recaiu apenas sobre o Sr. Ivo Narciso Cassol, entendeu-se necessário incluir os Diretores-Gerais do Departamento de Viação e Obras Públicas do Estado de Rondônia (Devop/RO) , cujas competências foram absorvidas pelo Departamento de Obras e Serviços Públicos de Rondônia (Deosp/RO) , no período entre 1/1/2003 e 31/12/2012. Nesse período, estariam compreendidas as datas de pagamentos considerados irregulares, uma vez que esses departamentos eram os setores responsáveis por firmar os contratos de prestação de serviço, autorizar, acompanhar e fiscalizar a execução da obra, determinar o início, a interrupção e a retomada dos trabalhos e rescindir o contrato. 
Assim, teriam tais departamentos atuados de forma omissa, concorrendo para a ocorrência do débito na obra do Distrito de Extrema/RO (R$ 61.097,87) , relativa à ausência de itens que deveriam estar presentes na fase conclusiva dos trabalhos (entregue em 2005) , e na do Município de Buritis/RO (R$ 1.478.473,15) , em razão da demora em adotar medidas para a sua retomada, resultando no atraso do repasse, na rescisão unilateral do contrato e na inviabilidade de realizar outro certame licitatório em tempo hábil, eventos que resultaram na inutilização dos serviços já realizados.
A instrução inicial (peça 15) destacou ainda que no curso das ações administrativas que antecederam a abertura do processo de TCE pela Funasa/RO, o Diretor-Geral do Devop/RO, Sr. Jacques da Silva Albagli, informou à Funasa, por meio do Ofício 1.139/DEVOP-RO, de 26/5/2003 (peça 11, p. 213-215) , a nomeação de uma comissão de tomada de contas especial para apurar a falta de conclusão dos trabalhos no Distrito de Extrema/RO pela empresa responsável (peça 15) .
Dessa forma, visando sanear os autos, opinou-se por diligenciar o Departamento Estadual de Estradas, Rodagens, Infraestrutura e Serviços Públicos (DER/RO) , para que informasse os dados relativos aos Diretores-Gerais e respectivos substitutos do Devop/RO e Deosp/RO, no período compreendido entre 1/1/2003 e 31/12/2012, e apresentasse o resultado das ações decorrentes da tomada de contas especial instaurada em 2003 para apurar a falta de conclusão da obra no Distrito de Extrema/RO pela Empresa Comércio, Construções e Serviços Ltda., realizada com recursos do Convênio 1.767/2000.
Realizada a diligência por meio do Ofício 267/2016-TCU/SECEX-RO (peça 20) , reiterada pelo Ofício 397/2016-TCU/SECEX-RO (peça 22) , foram encaminhadas as informações solicitadas através do Ofício 2.457/2016/GAB/DER-RO (peça 24) .
Com base na resposta do DER/RO, os diretores do Devop/RO e Deosp/RO, no período compreendido entre 1/1/2003 e 31/12/2012, estão discriminados a seguir:
	Órgão
	Responsável
	Período de Gestão
	CPF

	Devop/RO
	Jacques da Silva Albagli
	1/1/2003 a 31/12/2006
	XXX.938.625-XX

	DER/RO
		1/2/2006 a 31/12/2010
	
	Deosp/RO
	Alceu Ferreira Dias
	Nomeação em 1/2/2006
	XXX.129.798-XX

	Deosp/RO
	Abelardo Townes Castro Neto
	3/1/2011 a 16/7/2012
	XXX.791.697-XX

	Deosp/RO
	Lúcio Antônio Mosquini
	17/7/2012 a 31/10/2013
	XXX.499.232-XX

Com relação ao Sr. Alceu Ferreira Dias, não foi informada a data de sua exoneração do cargo de Diretor-Geral do Deosp/RO. Todavia, o Termo de Rescisão unilateral do Contrato 60/02/GJ/DEVOP-RO, de 24/7/2007, comprova que à época ele era o Diretor-Geral do Devop/RO (peça 11, p. 318) . De igual forma, consta menção no Diário da Assembleia Legislativa de Rondônia, que ele figurava como Diretor do DEOSP em 27/5/2009 (https://www.al.ro.leg.br/transparencia/diario-oficial/2009/edicao-ndeg-43-de-27-05-2009.pdf) , assim como consta no mesmo cargo em 17/6/2010, conforme Diário Oficial do Estado de Rondônia (http://www.diof.ro.gov.br/doe/doe_17_06_10.pdf) .
A Lei Complementar Estadual 224, de 4/1/2000, unificou a Secretaria de Obras e o Departamento de Estradas e Rodagens, passando essa nova estrutura a se chamar Departamento de Viação e Obras Públicas - Devop/RO, regulamentado por meio do Decreto Estadual 8.995/2000. No início de 2006, após a edição da Lei Complementar Estadual 335/2006, que alterou o dispositivo da Lei Complementar Estadual 224/2000, no que se referia à nomenclatura, à estrutura, à atribuição e à competência do Devop/RO, devolveu-lhe a antiga denominação de Departamento de Estradas de Rodagem e Transportes - DER-RO. Separaram-se suas atribuições em duas áreas, na qual as obras em estradas ficaram sob a responsabilidade do DER/RO e as obras de construção civil, sob a responsabilidade do Departamento de Obras e Serviços Públicos do Estado de Rondônia (Deosp/RO) . Após a edição da Lei Complementar Estadual 827/2015, teve novamente suas atribuições absorvidas pelo DER/RO, ficando evidenciada a responsabilidade dos gestores que estiveram à frente desses órgãos (peça 26) .
Após análise dos elementos constantes da diligência, propôs-se a realização de citação solidária dos responsáveis na forma abaixo:
42.1 realizar a citação do Sr. Ivo Narciso Cassol (CPF XXX.766.409-XX) , na condição de Governador do Estado de Rondônia na gestão entre 1/1/2003 a 31/3/2010, solidariamente com os Srs. Jacques da Silva Albagli (CPF XXX.938.625-XX) , na condição de Diretor-Geral do Devop/RO e do DER/RO, entre 1/1/2003 a 31/12/2006 e 1/2/2006 a 31/12/2010, respectivamente, e Alceu Ferreira Dias (CPF XXX.129.798-XX) , na condição de Diretor-Geral do Deosp/RO a partir de 1/2/2006, com fundamento nos arts. 10, § 1º, e 12, incisos I e II, da Lei 8.443/1992 c/c o art. 202, incisos I e II, do Regimento Interno do TCU, para que, no prazo de quinze dias, apresentem alegações de defesa e/ou recolham, solidariamente, aos cofres da Fundação Nacional de Saúde as quantias abaixo indicadas, atualizadas monetariamente a partir das respectivas datas até o efetivo recolhimento, abatendo-se na oportunidade a quantia eventualmente ressarcida, na forma da legislação em vigor, em razão da omissão culposa dos gestores ao deixarem de adotar medidas tempestivas para conclusão da obra no Município de Buritis/RO e de observar na entrega da obra do Distrito de Extrema/RO a presença de todos os itens contratados, contrariando os arts. 22 e 38, inciso II, alínea 'b', da Instrução Normativa-STN 1/1997, c/c cláusula segunda, inciso II, item 'a', e cláusula décima, item 'a', do termo do Convênio 1.767/2000 (Siafi 415.392) e os arts. 62 e 63 da Lei 4.320/1964, o que resultou os seguintes fatos:
	42.1.1 impugnação parcial dos recursos utilizados na obra do Distrito de Extrema/RO (R$ 61.097,87) , em razão da ausência de itens que deveriam estar presentes na fase conclusiva dos trabalhos, conforme Parecer-Diesp/Suest/RO de 29/8/2012; e
	42.1.2 impugnação total dos recursos aplicados na obra do Município de Buritis/RO (R$ 1.478.473,15) , em razão da demora na adoção de medidas corretivas à retomada dos trabalhos, o que resultou na deterioração dos serviços já realizados, conforme Parecer Técnico 06062013;
	VALOR ORIGINAL (R$) 
	DATA DA OCORRÊNCIA

	306.309,02
	9/9/2005

	1.233.262,00
	16/5/2007

Valor atualizado até 10/1/2017: R$ 2.799.467,56, sem incidência dos juros.
Ao apreciar o processo, o Relator, Ministro Augusto Sherman, por meio do despacho de peça 31, concordou com a proposta de citação da unidade técnica, com a ressalva de que a responsabilização pelas irregularidades nas obras do Distrito de Extrema/RO deveria ser imputada somente aos responsáveis Ivo Narciso Cassol e Jacques da Silva Albagli, excluindo-se o Sr. Alceu Ferreira Dias, bem como que as datas de referência dos débitos deveriam ser as das duas últimas ordens bancárias.
Em atendimento ao despacho do relator (peça 31) , foi proposta a realização de citação dos responsáveis, nos seguintes termos:
a) realizar a citação do Sr. Ivo Narciso Cassol (CPF XXX.766.409-XX) , na condição de Governador do Estado de Rondônia na gestão entre 1/1/2003 a 31/3/2010, solidariamente com os Srs. Jacques da Silva Albagli (CPF XXX.938.625-XX) , na condição de Diretor-Geral do Devop/RO e do DER/RO, entre 1/1/2003 a 31/12/2006 e 1/2/2006 a 31/12/2010, respectivamente, e Alceu Ferreira Dias (CPF XXX.129.798-XX) , na condição de Diretor-Geral do Deosp/RO a partir de 1/2/2006, com fundamento nos arts. 10, § 1º, e 12, incisos I e II, da Lei 8.443/1992 c/c o art. 202, incisos I e II, do Regimento Interno do TCU, para que, no prazo de quinze dias, apresentem alegações de defesa e/ou recolham, solidariamente, aos cofres da Fundação Nacional de Saúde as quantias abaixo indicadas, atualizadas monetariamente a partir das respectivas datas até o efetivo recolhimento, abatendo-se na oportunidade a quantia eventualmente ressarcida, na forma da legislação em vigor, em razão da omissão culposa dos gestores ao deixarem de adotar medidas tempestivas para conclusão da obra no Município de Buritis/RO, contrariando os arts. 22 e 38, inciso II, alíneas 'a' e 'b'', da Instrução Normativa-STN 1/1997, c/c cláusula segunda, inciso II, item 'a', e cláusula décima, item 'a', do termo do Convênio 1.767/2000 (Siafi 415.392) , que resultou no seguinte fato:
	- 	impugnação total dos recursos aplicados na obra do Município de Buritis/RO (R$ 1.478.473,15) , em razão da demora na adoção de medidas corretivas à retomada dos trabalhos, que causou a deterioração dos serviços realizados, e resultou no não alcance dos objetivos do convênio e na ausência de benefício à coletividade, conforme Parecer Técnico 06062013;
	VALOR ORIGINAL (R$) 
	DATA DA OCORRÊNCIA

	1.233.262,00
	16/5/2007

	245.211,15
	31/5/2005

	Valor atualizado até 27/11/2017: R$ 2.754.249,92, sem incidência dos juros.
b) realizar a citação do Sr. Ivo Narciso Cassol (CPF XXX.766.409-XX) , na condição de Governador do Estado de Rondônia na gestão entre 1/1/2003 a 31/3/2010, solidariamente com o Sr. Jacques da Silva Albagli (CPF XXX.938.625-XX) , na condição de Diretor-Geral do Devop/RO e do DER/RO, entre 1/1/2003 a 31/12/2006 e 1/2/2006 a 31/12/2010, respectivamente, com fundamento nos arts. 10, § 1º, e 12, incisos I e II, da Lei 8.443/1992 c/c o art. 202, incisos I e II, do Regimento Interno do TCU, para que, no prazo de quinze dias, apresentem alegações de defesa e/ou recolham, solidariamente, aos cofres da Fundação Nacional de Saúde as quantias abaixo indicadas, atualizadas monetariamente a partir das respectivas datas até o efetivo recolhimento, abatendo-se na oportunidade a quantia eventualmente ressarcida, na forma da legislação em vigor, em razão da omissão culposa dos gestores ao deixarem de observar na entrega da obra do Distrito de Extrema/RO a presença de todos os itens contratados, contrariando os arts. 22 e 38, inciso II, alínea 'b', da Instrução Normativa-STN 1/1997, c/c cláusula segunda, inciso II, item 'a', e cláusula décima, item 'a', do termo do Convênio 1.767/2000 (Siafi 415.392) e os arts. 62 e 63 da Lei 4.320/1964, o que resultou no seguinte fato:
- impugnação parcial dos recursos utilizados na obra do Distrito de Extrema/RO (R$ 61.097,87) , em razão da ausência de itens que deveriam estar presentes na sua fase conclusiva, conforme Parecer-Diesp/Suest/RO de 29/8/2012.
	VALOR ORIGINAL (R$) 
	DATA DA OCORRÊNCIA

	61.097,87
	31/5/2005

Valor atualizado até 27/11/2017: R$ 121.102,09, sem incidência dos juros.
Em cumprimento ao pronunciamento da unidade (peça 35) , foi efetuada a citação dos responsáveis por meio dos Ofícios 1004 e 1005/2017 (peças 39 e 40) e do Ofício 6/2018 (peça 49) . Todos os ofícios de citação foram efetivamente recebidos pelos responsáveis, conforme avisos de recebimento de peças 41, 42 e 50.
Os Srs. Alceu Ferreira Dias e Ivo Narciso Cassol e apresentaram suas alegações de defesa, conforme peças 48 e 51, respectivamente.
O responsável Jacques da Silva Albagli, por intermédio de seu representante legal, compareceu aos autos e solicitou prorrogação de prazo por duas vezes (peças 45 e 52) , tendo sido deferidos os pedidos de prorrogação (peças 46 e 53) . 	Transcorrido o prazo regimental, o responsável não apresentou alegações de defesa, quedando-se silente. Operam-se, portanto os efeitos da revelia, dando-se prosseguimento ao processo, nos termos do art. 12, §3º, da Lei 8.443/1992.
EXAME TÉCNICO
Quanto ao Sr. Jacques da Silva Albagli, a citação é válida, já que foi encaminhada ao endereço constante da base da Receita Federal (peça 36) e efetivamente recebida, conforme atesta o aviso de recebimento - AR (peça 42) .   	Ademais, o responsável compareceu aos autos, por duas vezes, protocolando pedidos de prorrogação de prazo, ambos concedidos. Todavia, não apresentou suas alegações de defesa.
No tocante ao mérito, nos processos do TCU, a revelia não conduz à presunção de que seriam verdadeiras todas as imputações levantadas contra os responsáveis, diferentemente do que ocorre no processo civil, em que a revelia do réu opera a presunção da verdade dos fatos narrados pelo autor. Dessa forma, a avaliação da responsabilidade do agente não pode prescindir da prova existente no processo ou para ele carreada. 
Ao não apresentar sua defesa, o Sr. Jacques da Silva Albagli deixou de produzir prova quanto à regularidade da aplicação dos recursos recebidos por força do Convênio 1.767/2000, em afronta às normas que impõem aos jurisdicionados a obrigação legal de, sempre que demandados pelos órgãos de controle, apresentarem os documentos que demonstrem a correta utilização das verbas públicas, a exemplo do contido no art. 93 do Decreto-Lei 200/67: 'Quem quer que utilize dinheiros públicos terá de justificar seu bom e regular emprego na conformidade das leis, regulamentos e normas emanadas das autoridades administrativas competentes.' 
Considerando o princípio da verdade real que rege a atuação desta Corte, ainda que as alegações de defesa não tenham sido apresentadas pelo responsável, a revelia não afasta a obrigatoriedade da análise dos elementos probatórios disponíveis nos autos, conforme reiterados acórdãos do Tribunal (Acórdão 163/2015-TCU-Segunda Câmara, Rel.  Min. Subst. André de Carvalho; 2.685/2015 - 2ª Câmara, Rel. Min. Raimundo Carreiro; 2.801/2015 - 1ª Câmara, Rel. Min. Walton Alencar Rodrigues; 4.340/2015 - 1ª Câmara, Rel. Min. Subst. Weder de Oliveira e 5.537/2015 - 1ª Câmara, Rel. Min. Subst. Weder de Oliveira) . Assim, procurou-se buscar, em manifestações do responsável na fase interna desta Tomada de Contas Especial, se havia argumentos que pudessem ser aproveitados em seu favor.	
No entanto, reexaminando os autos, observa-se que o Sr. Jacques da Silva Albagli não foi responsabilizado na fase interna pela Funasa, mas somente a partir da instrução de peça 28. Portanto, o responsável não foi notificado na fase interna, não havendo manifestações suas no processo. Assim, não encontramos nenhum argumento nos autos que possa vir a ser analisado e posteriormente utilizado para afastar as irregularidades apontadas. Todavia, a análise das alegações de defesa do Sr. Alceu Ferreira Dias, procedida nos itens 61 a 84 e especificamente quanto às obras do sistema de abastecimento de Buritis, traz elementos que podem ser aproveitados em seu benefício.
Vale ressaltar que a pretensão punitiva do TCU, conforme Acórdão 1441/2016-TCU-Plenário, que uniformizou a jurisprudência acerca dessa questão, subordina-se ao prazo geral de prescrição indicado no art. 205 do Código Civil, que é de 10 anos, contado da data de ocorrência da irregularidade sancionada, nos termos do art. 189 do Código Civil, sendo este prazo interrompido pelo ato que ordenar a citação, a audiência ou a oitiva do responsável. No caso em exame, ocorreu a prescrição da pretensão punitiva, uma vez que os valores foram repassados ao município entre 1/8/2001 e 16/5/2007, conforme item 4. Já o ato de ordenação das citações ocorreu em 4/12/2017 (peça 35) . Portanto, houve o decurso de prazo superior a 10 anos, configurando a prescrição da pretensão punitiva para todos os responsáveis.
Em se tratando de processo em que a parte interessada não se manifestou acerca das irregularidades imputadas, não há elementos para que se possa efetivamente aferir e reconhecer a ocorrência de boa-fé na conduta do responsável ou de quaisquer outros excludentes de culpabilidade, podendo o Tribunal, desde logo, proferir o julgamento de mérito pela irregularidade das contas, nos termos dos §§ 2º e 6º do art. 202 do Regimento Interno do TCU. (Acórdão 133/2015-TCU-Primeira Câmara, Rel. Min. Bruno Dantas; 2.455/2015 - 1ª Câmara, Rel. Min. Bruno Dantas; 3.604/2015 - 1ª Câmara, Rel. Min. Bruno Dantas; 5.070/2015 - 2ª Câmara, Rel. Min. Subst. André de Carvalho e 2.424/2015 - Plenário, Rel. Min. Benjamin Zymler) .
	Quanto aos demais responsáveis, passamos a analisar as alegações de defesa por eles apresentadas:
Sr. Ivo Narciso Cassol (peça 51) 
Argumentos: de início, informa o responsável que não fora signatário do convênio, tendo o mesmo sido celebrado por seu antecessor, Sr. José de Abreu Bianco, e que não há no processo qualquer questionamento acerca de sobrepreço, superfaturamento, má-fé ou locupletamento.
Ressalta que foi responsabilizado nesta TCE por figurar como chefe do Poder Executivo de Rondônia, sem, no entanto, ter sido demonstrado qualquer ato direto seu para a concorrência do dano apontado. Assim, entende ser a imputação de responsabilidade é injusta e indevida, não havendo demonstração de sua adequada fundamentação jurídica.
Assevera que Governador de Estado não é agente ordenador de despesas, não tendo gerido os recursos do convênio em apreço. Por outro lado, ressalta que a estrutura administrativa do Governo do Estado de Rondônia é formada por diversas unidades, tendo cada uma personalidade jurídica e responsabilidades próprias na aplicação dos recursos atinentes à sua pasta, com seus respectivos ordenadores de despesas.
Avalia ser humanamente impossível ao governador atuar de forma direta em cada processo administrativo de aplicação de recursos oriundos de convênios, e que em alguns casos, por condições e posições políticas o governador assina, na qualidade de agente político, os termos de convênios, que são, todavia, executados por cada órgão competente da estrutura governamental.
No caso do Convênio 1.767/2000, alega não haver qualquer nota de empenho, ordem bancária, qualquer processo adjudicatório ou homologatório assinado por ele, nem tampouco qualquer documento que tenha concorrido para a tomada de decisões, salientando que nem mesmo o citado convênio foi por ele assinado. Ao contrário, relembra que todos os atos praticados no convênio foram realizados pelos diretores, cada um em sua gestão, do DEVOP/RO e DEOSP/RO. Assim, entende restar clara a ausência de nexo de causalidade entre sua conduta e o dano verificado.
Em seguida, reproduz diversos julgados do Tribunal (Acórdão 2908/2008-TCU-Segunda Câmara, Acórdão 610/2015-TCU-Plenário, Acórdão 222/2017-TCU-Plenário, Acórdão 5214/2015-TCU-Segunda Câmara, e Acórdão 6188/2015-TCU-Primeira Câmara) em que se firmou a jurisprudência no sentido de afastar a responsabilidade dos agentes políticos, exceto quando tenham ficado diretamente incumbidos da execução dos ajustes ou tenham praticado qualquer ato de gestão dos recursos transferidos.
Por fim, em face da vasta jurisprudência sobre o tema responsabilização de agentes políticos, requer o acatamento de suas alegações de defesa.
Análise: a responsabilização do Sr. Ivo Narciso Cassol se deu em função de ser o governador do Estado de Rondônia à época dos fatos tidos por irregulares. Assim ficou consignado no item 24 da instrução inicial (peça 15, p. 3) e no item 10 da instrução de peça 28, p. 2. Também a Funasa e a Secretaria Federal de Controle entenderam por sua responsabilização.
Conhecidos os diretores do DEVOP/RO e DEOSP/RO, e a eles atribuída responsabilidade pelos danos, foi o Sr. Ivo Narciso Cassol chamado a responder solidariamente com eles (peça 28, p. 4) .
Conforme constou do Ofício de Citação 6/2018 (peça 49) , assim foi definida sua conduta:
Conduta: Omissão culposa dos gestores ao deixarem de adotar medidas tempestivas para conclusão da obra no Município de Buritis/RO
Todavia, revisando todas as peças do processo, à exceção do 4º Termo Aditivo (peça 11, p. 330-332) , que alterou a previsão inicial de recursos do convênio, não há quaisquer outros documentos no processo que tenham sido assinados pelo Sr. Ivo Narciso Cassol. Não há nos autos, portanto, nada que indique que o responsável tenha praticado qualquer ato de gestão ou de tomada de decisão a respeito da execução do convênio. Dessa forma, não se vislumbra a prática de qualquer conduta de sua parte que estabeleça nexo de causalidade com as irregularidades e danos apontados nesta TCE.
Conclusão: não houve, por parte do responsável, a prática de qualquer ato de gestão sobre a condução do convênio em apreço, que possibilite a configuração de nexo de causalidade entre eventual conduta sua e as irregularidades e danos apontados. No caso, sua condição de agente político, reconhecida pela jurisprudência do Tribunal, conforme julgados trazidos em sua peça de defesa, exige que sua responsabilidade seja afastada, acatando-se suas alegações de defesa.
Sr. Alceu Ferreira Dias (peça 48) 
Argumentos: o responsável inicia sua peça de defesa alegando que não praticou quaisquer atos dolosos ou culposos que ensejassem sua responsabilização, informando ter adotado todas as medidas ao seu alcance para a conclusão das obras.
Registra que sua responsabilidade somente poderá ser analisada no período em que exerceu o cargo de Diretor Geral do DEOSP, bem como no período em que o órgão passou a atuar na tentativa da solução da demanda legada. 
Ressalta que o Estado de Rondônia tinha, ao tempo da execução do convênio, a DEVOP/RO como interveniente executor. Assim, até criação do DEOSP/RO, com sua nomeação para o cargo de Diretor Geral, todo e qualquer ato administrativo foi promovido sem qualquer interveniência, conhecimento ou gestão de sua parte.
Alega que apesar de ter sido nomeado para o DEOSP/RO a partir de 1/2/2006, somente após a rescisão contratual da Empresa Ricardo Neves Ltda. (Contrato 60/2002 - GJ/DEVOP-RO) , ocorrida em 24/7/2007, é que o DEOSP/RO passou a atuar nas questões envolvendo as obras. Assim, esclarece que até 24/7/2007 a gestão/execução do convênio esteve exclusivamente sob a jurisdição do DEVOP/RO (posterior DER/RO) , que tinha como Diretor Geral o Sr. Jacques Albagli da Silva.
Relacionou uma série de documentos (Pareceres, Ofícios, Despachos e Notificações) , onde evidencia que todas as referências ao DEOSP/RO ocorreram após a citada data de 24/7/2007.
Após rescisão contratual acima mencionada, teria promovido novo estudo/projeto da obra para a realização de novo procedimento licitatório, com a finalidade de alcançar a etapa útil das obras.
Informou que todos os atos de liquidação e processamento dos pagamentos foram realizados no âmbito do DEVOP/RO, sob a responsabilidade do diretor daquele órgão, não tendo praticado quaisquer atos envolvendo a obra/convênio em apreço, tampouco do contrato firmado com a empresa.
Reforçou que o instrumento de rescisão unilateral foi assinado pelo Sr. Jacques da Silva Albagli, sendo que a fiscalização, pagamento e execução do objeto sempre estiveram a cargo do DEVOP/RO e, posteriormente, do DER/RO.
Alega que sua participação no convênio se deu com a busca de prorrogação de prazo junto à Funasa, para adequação do projeto e da realidade demográfica do município, de realização de nova licitação para continuidade das obras e de tratativas com o prefeito, para a desapropriação de terrenos, e com a CPRM (peça 12, p. 27) e SIPAM (Ofício 2221/2009, peça 12, p. 68) , para definição de novo local de captação.
Por fim, informa que houve diversos entraves à continuidade das obras, como já citado em instruções anteriores, inclusive com a judicialização de questões afetas à obra, culminando com a impossibilidade de realização de nova contratação para sua conclusão. Tais fatos, segundo alega, seriam alheios aos atos por ele praticados.
Análise: de início, registramos que o responsável não trouxe em sua defesa qualquer supedâneo documental em apoio às suas alegações. Registramos ainda que não procede a afirmação de que a rescisão unilateral do contrato celebrado com a Empresa Ricardo Neves Ltda. (Contrato 60/2002 - GJ/DEVOP-RO) , ocorrida em 24/7/2007, tenha sido assinada pelo titular do DEVOP/RO. A citada rescisão foi assinada pelo próprio responsável, conforme consta do processo (peça 11, p. 318) .
Em síntese, o responsável alega que não atuou na execução propriamente dita do convênio, não tendo ordenado despesas, fiscalizado a obra, assinado contratos ou praticado quaisquer outros atos com impactos financeiros na execução do convênio. Alega que teria apenas atuado na busca de soluções para a continuidade das obras, fazendo gestões no âmbito municipal e também junto a outros órgãos inseridos na solução do problema, mas não pertencentes à esfera municipal (CPRM e SIPAM) .
Assim, entende que, apesar de ter praticado os atos necessários à continuidade das obras, fatos alheios à sua vontade conduziram a execução do convênio ao não alcance de etapa útil.
Com relação a não ter praticado atos de gestão na execução do convênio, de fato, conforme apontado no quadro de peça 12, p. 94, os pagamentos referentes à execução em Buritis, que totalizaram R$ 1.580.007,13, dos quais R$ 1.478.473,15 com recursos federais, ocorreram entre 1/8/2002 e 18/8/2004, portanto antes de sua nomeação para o DEOSP/RO. Como o último pagamento à Construtora Ricardo Neves ocorreu eu 18/8/2004, é razoável supor que não houve execução de obras após essa data.
Conforme registrado na instrução de peça 28, o DER/RO apresentou, em sede de diligência, resposta acerca dos problemas encontrados na dinâmica da execução do convênio, que foram assim resumidos:
35. Em relação à obra no Município de Buritis/RO, no conjunto de informações apresentadas pelo DER/RO, consta o Relatório 5/2016-JDR (peça 24, p. 31-80) , o qual faz uma explanação sobre os motivos que desencadearam a suspensão dos serviços e a paralização final da obra: (a) necessidade de indenização da área de captação; (b) mandado de segurança impetrado para impedir a execução da obra no local de captação de água; (c) incremento da densidade demográfica local, na concepção do projeto foram usados dados populacionais de 1996, o que previu o atendimento de 11.035 pessoas, mas o censo 2010 do IBGE registrou na localidade 33.072 habitantes (d) rescisão contratual; (e) cancelamento da nova licitação em razão de alterações no projeto; (f) coleta de dados para definir o novo local de captação hídrica em face do aumento no número de domicílios a serem atendidos, já que o local escolhido não possuía tal capacidade de atendimento; (g) identificação dos danos causados pela prefeitura à rede existente; (h) ações conjuntas com órgãos de fiscalização e controle no estado (Serviço Geológico do Brasil e Sistema de Proteção da Amazônia) ; e (i) recomendação da Secretaria Federal de Controle Interno, em 2006, para a descontinuidade das obras diante da falta de repasse de recursos pela Funasa
Os problemas relacionados à necessidade de indenização da área de captação, que gerou o mandado de segurança, com consequente atraso de 731 dias na execução do convênio (peça 24, p. 32) , seriam ocorrências evitáveis. Como determinado no art. 2º, inciso VIII, da IN STN 1/1997, a comprovação de titularidade pelo município da área de captação deveria ter sido realizada previamente à celebração do convênio. Nesse ponto, falharam o município e a própria Funasa, que não deveria ter celebrado o convênio sem a referida comprovação.
A ausência de titularidade da área de captação deu causa ao mandado de segurança, que culminou com a paralisação das obras, conforme despacho do DEVOP/RO (peça 11, p. 269 e 12, p. 90) .
No curso da execução do convênio, houve diversos momentos em que a obra de Buritis foi paralisada. Logo após seu início, em 16/7/2002 (peça 12, p. 318) , a Funasa recomendou, em 30/9/2002, a paralisação das obras, ante a ausência dos necessários detalhamentos executivos (peça 1, p. 133) . Já em 20/12/2012 o DEVOP/RO determinou a paralisação das obras a pedido da contratada, por falta de liberação de recursos financeiros pela Funasa (peça 11, p. 147 e 12, p. 48) . Por meio do Ofício 2422/2003, o DEVOP/RO informou à Funasa que as obras continuavam paralisadas por falta de recursos (peça 12, p. 322) . Em 17/12/2004 a obra foi novamente paralisada, em função do mandado de segurança relacionado à área de captação (peça 11, p. 269 e 12, p. 90) . Todavia, conforme indicado no item 53, as obras estariam paralisadas, de fato, desde agosto/2004.
Entendemos que a falha de responsabilidade da Funasa, relativa à celebração do ajuste sem a prévia comprovação da plena titularidade dos terrenos onde seriam realizadas as obras de captação, podem vir a ensejar a responsabilização solidária, em Tomadas de Contas Especial, dos agentes signatários dos convênios, quando tais circunstâncias forem determinantes para o insucesso dos empreendimentos.
Acerca do incremento na densidade populacional em Buritis, o Plano de Trabalho considerou uma população de apenas 9.157 habitantes, conforme dados do IBGE do ano de 1996 (peça 11, p. 41) . Quando da realização da Visita Técnica Preliminar, que antecedeu a aprovação do projeto do Sistema de Abastecimento de Água de Buritis e, consequentemente, a celebração do convênio, foi mencionado a incompatibilidade da captação no Rio São Domingos, em razão do aumento populacional verificado pelo técnico da Funasa, conforme reproduzimos (peça 11, p. 53) :
Em Buritis o projeto prevê a captação no Rio São Domingos que passa nas proximidades da cidade. Destacamos, todavia, que pelo que observamos em termos de crescimento demográfico a cidade irá exigir uma vazão bem maior em etapa futura conforme previsto. Acreditamos que isto deva ocorrer dentro de três a quatro anos. Desta forma, deverá merecer estudo detalhado no projeto executivo previsto na planilha orçamentária para futura captação da cidade, e ao que tudo indica deverá ser no Rio Candeias que dista a alguns quilômetros do local do tratamento.
Não obstante o apontamento realizado na visita preliminar, que visava subsidiar decisão de aprovação ou não do convênio, o projeto foi aprovado (peça 11, p. 62) e o convênio celebrado, prevendo a captação no Rio São Domingos, para atendimento a 9.157 pessoas.
Na conclusão Relatório de Visita Técnica de 26/9/2008 (peça 12, p. 7-8) , apontou-se a 'explosão' demográfica no município de Buritis, que saltou de 9.157 habitantes em 1996 para 33.072 habitantes em 2007 (projetada pelo IBGE) , quando, para 2018 a expectativa era de que a população alcançasse 13.502 habitantes. Os dados demonstram que a população quase quadruplicou em uma década.
No mesmo relatório, a Funasa concluiu que o local escolhido para a captação (Rio São Domingos) não atenderia, naquela ocasião, a população já existente de mais de 30.000 habitantes, devendo ser escolhido novo local de captação, com ampliação do sistema inicialmente previsto no Plano de Trabalho.
Ainda no citado relatório, sugeriu-se a substituição do investimento na captação proposta pela melhoria da Estação de Tratamento de Água, uma vez que havia outro projeto em andamento na Funasa tratando de sistema de abastecimento de água em Buritis e que contemplaria a implantação de uma nova adutora a partir da captação no Rio Candeias. A despeito da sugestão apresentada pela Funasa, não houve tratativas pelo município sobre a sugestão.
O Relatório de Circunstanciado 1/2013 ao tratar do Convênio 1.767/2000, traçou a dinâmica de sua execução, demonstrando as falhas que levaram ao insucesso do empreendimento (peça 12, p. 333-334) : 
Como já demonstrado, o retardamento na retomada das obras, a ausência de providências do Gestor, agravou os problemas em Buritis, após a rescisão unilateral do contrato com a empresa CONSTRUTORA RICARDO NEVES LTDA as obras também não foram retomadas, a Convenente não conseguiu efetuar novo procedimento licitatório, e o atraso na execução gerou outros problemas que inviabilizou (sic) a conclusão das obras, tais como: houve danificações em parte dos serviços realizados, segundo informações da Convenente gerados por obras implementadas pelo Gestor Municipal de Buritis, conforme Relatório Acompanhamento da Execução Financeira n° 013/2007 fis. 960 a 965, onde foi requerido do Governo do Estado providências quanto a comprovar cobranças efetuadas ao Município para recuperação dos danos, situação não atendida; houve necessidade de alterações no projeto, como mudança do local da captação devido ao crescimento populacional do Município, porém as adequações necessitavam de estudos técnicos que foram retardados, levando a uma elevação dos custos e os recursos do Convênio não seriam mais suficientes para a conclusão das obras. A Funasa ficou no aguardo de providências por parte da Convenente desde a paralisação das obras, ocorrida em 20/12/2002, no entanto, somente em 2008 (...) , aquele Governo informa que havia encaminhado documentação a SUPEL para providências com vistas a realizar novo processo licitatório (...) . Em 16/9/2008, o Convenente informa a FUNASA de que houve licitação deserta no dia 07/07/2008, e foi efetuado atualização dos custos e apresenta documentação para apreciação da FUNASA. Houve manifestação, conforme Análise de Visita Técnica n° 01/2008, de 26/9/2008 do engenheiro CARLOS MAURÍCIO DALPONTE, fls.996 a 998, o qual em resumo conclui que o local escolhido para a captação não atenderia a demanda, visto o crescimento populacional do Município, necessitando nova escolha do local da captação, incluindo a ampliação do sistema com a implantação de um outro módulo de Estação de Tratamento de Agua, aumento da reservação de água e redes de distribuição e propõe outras sugestões. Relatório encaminhado a Entidade mediante o Oficio nº 260 Diesp/Core/RO de 6/10/2008. Assim, mesmo após toda a demora, a proposta apresentada não estava adequada, necessitava alterações e com isso o Convênio expirou vigência em 26/12/2008, não houve solicitação da Convenente ao tempo para a prorrogação.
Do que foi exposto até aqui podemos extrair as seguintes conclusões:
a) houve erro de formulação no projeto inicial do Sistema de Abastecimento de Água apresentado no ano de 2000 pelo município à Funasa (peça 11, p. 31-56) , que utilizou dados populacionais de 1996, importando em falha na escolha do local de captação;
b) Apesar do claro alerta feito no Relatório de Visita Preliminar quanto à falha na escolha do Rio São Domingos para a captação, a Funasa aprovou o projeto e celebrou o convênio sem alteração do local de captação (peça 11, p. 53 e 62) ;
c) houve falha da Funasa ao permitir a celebração do convênio sem a comprovação da titularidade da área de captação, em desacordo com o estabelecido no art. 2º, inciso VIII, da IN STN 1/1997, que mais tarde veio a ocasionar a paralisação das obras em razão de mandado de segurança impetrado em 15/4/2003 (peça 11, p. 269 e 12, p. 90 e 139) ;
d) o responsável não praticou quaisquer atos de gestão financeira na execução do convênio, cujas obras já se encontravam paralisadas quando de sua assunção no cargo de Diretor do DEOSP/RO;
e) houve atrasos nos repasses de recursos financeiros a cargo da Funasa, que determinaram a paralisação das obras em 2002 (peça 11, p. 147 e 12, p. 48 e 322) ;
f) contatou-se uma 'explosão' demográfica no Município de Buritis, que teve sua população quase quadruplicada em apenas uma década. O atendimento à população de cerca de 30.000 habitantes demandava grandes alterações no projeto, como aumento da capacidade de tratamento de água, ampliação da rede de abastecimento, cujos recursos do convênio eram insuficientes para tanto, bem como a definição de nova área de captação;
g) a informação de que haveria necessidade de alteração do local de captação somente foi indicada pela Funasa em 26/9/2008 (itens 72 e 73) , há apenas três meses do final da vigência do convênio; 
h) ainda que não tenha obtido êxito na finalização da execução do convênio, o responsável não se quedou inerte ante o problema herdado pelo DEOSP/RO, tendo adotado diversas providências como realização de novo procedimento licitatório, que restou deserto, bem como gestões com órgãos envolvidos na definição do novo local de captação; e
i) não há nos autos qualquer referência a desvios de recursos ou locupletamento.
É fato que a execução das obras objeto do sistema de abastecimento em Buritis foi atípica, sofrendo diversos percalços: 'explosão' demográfica, falhas na concepção inicial do projeto pela convenente, celebração do ajuste sem o cumprimento da IN STN 1/1997, demanda judicial, com imposição de paralisação das obras de captação, atrasos na liberação de recursos pela Funasa, realização de nova licitação fracassada,  necessidade de coletar informações sobre a bacia hidrológica da região junto à CPRM e SIPAM para definição do novo local de captação e, posteriormente, continuação com as tratativas junto à FUNASA para a finalização do empreendimento. 
Nesse cenário, há uma diversidade de situações e agentes causadores envolvidos e não identificados no processo, que limitam sobremaneira a precisa definição das possíveis condutas danosas dos responsáveis. Observa-se claramente que o Sr. Alceu Ferreira Dias, ao ser nomeado para a direção do DEOSP/RO em fevereiro de 2006, herdou o problema já consolidado, com obras paralisadas desde agosto de 2004. Embora tenha adotado certas providências e não permanecido inerte frente ao problema, não houve a conclusão das obras e não se atingiu a etapa útil do empreendimento.
As duas causas determinantes para o insucesso do empreendimento, que acabaram por gerar os outros problemas, são a falha na concepção do projeto inicial e a ausência de titularidade da área de captação. Ambas as causas remontam o ano de 2000 e não podem ser atribuídas a nenhum dos responsáveis identificados neste processo, cujos períodos de responsabilidade se iniciaram a partir de 1/1/2003 (item 23) .
Não é razoável e possível, nesse cenário, definir uma conduta precisa do Sr. Alceu Ferreira Dias que tenha sido fundamental para a configuração do dano ao erário, sem a qual o empreendimento teria tido o resultado esperado. Pode-se afirmar, nesse caso concreto, pela existência de um conjunto sucessivo de falhas de múltiplos agentes não identificados, mas também de falhas institucionais, como é o caso da celebração irregular do convênio (item 67) e os atrasos na liberação de recursos pela Funasa, impactando o curso normal das obras.
Registramos que em consulta à internet, constata-se que desde 2015 o Município de Buritis conta com sistema de abastecimento de água tratada, com captação no Rio Candeias, atendendo, a 1.700 residências (https://www.newsrondonia.com.br/noticias/agua+tratada+chega+as+torneiras+de+moradores+de+buritis+em+rondonia/68514) .
Conclusão: feita a análise das alegações de defesa do Sr. Alceu Ferreira Dias, resta evidente que não há elementos suficientes nos autos para que seja atribuída ao responsável condutas relevantes para o insucesso do empreendimento, não se podendo estabelecer, com a necessária segurança, o nexo de causalidade entre sua conduta e o resultado do não atingimento de etapa útil do empreendimento.
Dessa forma, suas alegações de defesa podem ser acatadas, afastando-se sua responsabilidade pelos danos apurados nesta TCE em relação às obras do sistema de abastecimento de Buritis.
Em que pese o responsável Sr. Jacques da Silva Albagli não ter apresentado alegações de defesa, entendemos que a análise procedida na defesa do Sr. Alceu Ferreira Dias pode ser aproveitada em seu benefício, no caso específico das obras em Buritis, conforme prevê o art. 161 do Regimento Interno do Tribunal.
Como tratado nos itens 75 a 79, também não é razoável definir uma conduta precisa para o Sr. Jacques da Silva Albagli, que tenha contribuído sobremaneira para o resultado verificado. Note-se que o referido responsável assumiu o DEVOP/RO em 1/1/2003 (item 23) , já após a primeira paralisação das obras em razão da falta de recursos financeiros transferidos pela Funasa, ocorrida em 20/12/2002 (peça 11, p. 147 e 12, p. 48) . Pouco mais de três meses após o início de sua gestão, em 15/4/2003, foi impetrado mandado de segurança, que paralisou a execução das obras de captação (item 69) .
Assim, considerando a já afastada responsabilidade do Sr. Ivo Narciso Cassol (item 50) , especificamente quanto às obras envolvendo o sistema de abastecimento de água de Buritis, entendemos não haver presentes nos autos razões para a condenação em débito dos Srs. Alceu Ferreira Dias e Jacques da Silva Albagli ou mesmo a prática de irregularidades que conduzam o julgamento de suas contas pela irregularidade.
Por outro lado, face ao adiantado estágio deste processo, não seria razoável empreender agora esforços na busca pela cadeia de responsabilização dos atos praticados na execução do convênio, passados quase duas décadas desde sua celebração. Seria diminuta a probabilidade de encontrar tais responsáveis e trazê-los aos autos sem que para tanto não se ofendesse o princípio do contraditório e da ampla defesa. 
Com relação às obras do Distrito de Extrema, remanesce a responsabilidade do Sr. Jacques da Silva Albagli quanto à irregularidade relativa ao pagamento por serviços não executados ou executados em desacordo com as especificações, conforme tratado Parecer de peça 12, p. 96-98, cujas glosas, que totalizaram R$ 61.097,87, estão individualmente quantificadas em quadro resumo. Não foi possível aproveitar qualquer argumento apresentado pelos demais responsáveis em seu favor.
Em função da não apresentação das alegações de defesa, deve o Sr. Jacques da Silva Albagli (CPF XXX.938.625-XX) , Diretor-Geral do Devop/RO e do DER/RO, entre 1/1/2003 a 31/12/2006 e 1/2/2006 a 31/12/2010, respectivamente, ser considerado revel, nos termos do art. 12, §3º, da Lei 8.443/1992, podendo suas contas serem julgadas irregulares, condenando-o ao débito apurado, abstendo-se, contudo, de aplicar-lhe a multa prevista no art. 57 da Lei 8.443/1992, em razão da prescrição da pretensão punitiva, conforme tratado no item 37.
CONCLUSÃO
Em face da análise promovida na seção 'exame técnico', restou evidente a ausência de responsabilidade do Sr. Ivo Narciso Cassol, em face da jurisprudência dominante no Tribunal, que afasta a responsabilização do agente político quando este não tenha ficado diretamente incumbido da execução dos ajustes ou tenha praticado qualquer ato de gestão dos recursos transferidos, como restou comprovado. Suas contas devem ser julgadas regulares.
Com relação especificamente às obras do sistema de abastecimento em Buritis, os documentos constantes dos autos não oferecem os elementos necessários ao estabelecimento seguro das condutas faltosas dos Srs. Alceu Ferreira Dias e Jacques da Silva Albagli, que seriam relevantes e determinantes para o insucesso do empreendimento, razão pela qual entendemos que suas contas devem ser julgadas regulares com ressalvas, em razão do não atingimento da conclusão das obras objeto do Convênio 1.767/2000, apesar das medidas adotadas.
Por outro lado, conforme tratado no item 86, não se mostra razoável no momento empreender esforços em novas buscas por outros eventuais responsáveis, considerando o demasiado decurso de tempo e que a convocação de outros responsáveis seria provavelmente feita com ofensa ao princípio do contraditório e da ampla defesa. 
Quanto às obras do Distrito de Extrema, em função da revelia do Sr. Jacques da Silva Albagli, não foi possível sanear as irregularidades a ele atribuídas, tampouco elidir o débito a ele imputado. Ademais, inexistem nos autos elementos que demonstrem a boa-fé do responsável ou a ocorrência de outros excludentes de culpabilidade. Desse modo, suas contas devem, desde logo, ser julgadas irregulares, nos termos do art. 202, § 6º, do Regimento Interno do TCU, procedendo-se à sua condenação em débito, abstendo-se de aplicar-lhe a multa prevista no art. 57, da Lei 8.443/1992, em razão da ocorrência da prescrição da pretensão punitiva, conforme tratado no item 36.
Com relação à falha perpetrada pela Funasa, relativa à celebração do ajuste sem a prévia comprovação da plena titularidade dos terrenos onde seriam realizadas as obras de captação, dada a possibilidade de tais práticas impactarem sobremaneira a execução dos convênios e mesmo ensejar a responsabilização, em Tomadas de Contas Especial, dos signatários no âmbito daquela Fundação, entendemos pertinente alertar a Fundação Nacional de Saúde conforme proposta de encaminhamento a seguir.
PROPOSTA DE ENCAMINHAMENTO 
Diante do exposto, submetem-se os autos à consideração superior, propondo-se a adoção das seguintes medidas:
a)	acatar as alegações de defesa do Sr. Ivo Narciso Cassol;
b)	acatar as alegações de defesa do Sr. Alceu Ferreira Dias, aproveitando-as em favor do Sr. Jacques da Silva Albagli, no que respeita à responsabilização pelas obras do sistema de abastecimento de água do Município de Buritis, nos termos do art. 161 do Regimento Interno do TCU;
c) 	com fundamento nos arts. 1º, inciso I, 16, inciso I, da Lei 8.443/1992 c/c os arts. 17 e 23, inciso I, da mesma Lei, e com arts. 1º, inciso I; 207 e 214, inciso I, do Regimento Interno, que sejam julgadas regulares as contas do Sr. Ivo Narciso Cassol (CPF XXX.766.409-XX) , Governador do Estado de Rondônia entre 1/1/2003 a 31/3/2010, dando-lhe quitação plena;
d) 	com fundamento nos arts. 1º, inciso I, 16, inciso II, da Lei 8.443/1992 c/c os arts. 18 e 23, inciso II, da mesma Lei, e com arts. 1º, inciso I; 208 e 214, inciso II, do Regimento Interno, que sejam julgadas regulares com ressalva as contas do Sr. Alceu Ferreira Dias (CPF XXX.129.798-XX) , Diretor-Geral do Deosp/RO a partir de 1/2/2006, dando-lhe quitação, em razão do não atingimento da conclusão das obras do sistema de abastecimento de águas do Município de Buritis/RO, objeto do Convênio 1.767/2000 - Siafi 415392, apesar das medidas adotadas;
e)	considerar revel o Sr. Jacques da Silva Albagli (CPF XXX.938.625-XX) , Diretor-Geral do Devop/RO e do DER/RO, entre 1/1/2003 a 31/12/2006 e 1/2/2006 a 31/12/2010, respectivamente, com fundamento no § 3º, art. 12, Lei 8.443, de 16 de julho de 1992;
f)	com fundamento nos arts. 1º, inciso I, 16, inciso III, alínea 'c', da Lei 8.443/1992 c/c os arts. 19 e 23, inciso III, da mesma Lei, e com arts. 1º, inciso I; 209, inciso III; 210 e 214, inciso III, do Regimento Interno, que sejam julgadas irregulares as contas do Sr. Jacques da Silva Albagli (CPF XXX.938.625-XX) , Diretor-Geral do Devop/RO e do DER/RO, entre 1/1/2003 a 31/12/2006 e 1/2/2006 a 31/12/2010, respectivamente, e condená-lo ao pagamento da quantia a seguir especificada, com a fixação do prazo de quinze dias, a contar da notificação, para comprovar, perante o Tribunal (art. 214, inciso III, alínea 'a', do Regimento Interno) , o recolhimento da dívida aos cofres da Fundação Nacional de Saúde, atualizada monetariamente e acrescida dos juros de mora, calculados a partir da data discriminada, até a data do recolhimento, na forma prevista na legislação em vigor.
	VALOR ORIGINAL (R$) 
	DATA DA OCORRÊNCIA

	61.097,87
	31/5/2005

g)	autorizar, desde logo, nos termos do art. 28, inciso II, da Lei 8.443/1992, a cobrança judicial da dívida caso não atendidas as notificações;
h)	autorizar desde logo, se requerido, o pagamento das dívidas do Sr. Milton Luiz Moreira, em até 36 parcelas mensais e consecutivas, nos termos do art. 26 da Lei 8.443/1992 c/c o art. 217 do Regimento Interno, fixando-lhes o prazo de quinze dias, a contar do recebimento da notificação, para comprovar perante o Tribunal o recolhimento da primeira parcela, e de trinta dias, a contar da parcela anterior, para comprovar o recolhimento das demais parcelas, devendo incidir sobre cada valor mensal, atualizado monetariamente, os juros de mora devidos, na forma prevista na legislação em vigor, alertando o responsável que a falta de comprovação do recolhimento de qualquer parcela importará no vencimento antecipado do saldo devedor, nos termos do § 2º do art. 217 do Regimento Interno deste Tribunal;
i)	dar ciência à Fundação Nacional de Saúde, que a reincidência de celebração de convênios envolvendo obras, sem a prévia comprovação pelo convenente da plena titularidade dos terrenos onde serão realizadas obras, conforme determinação prevista no art. 2º, inciso VIII, da IN STN 1/1997, pode ensejar a responsabilização solidária, em Tomadas de Contas Especial, dos agentes signatários dos convênios, quando tais circunstâncias forem determinantes para o insucesso dos empreendimentos; 
j)	enviar cópia do Acórdão que vier a ser proferido à Fundação Nacional de Saúde e aos responsáveis, para ciência, informando que a deliberação, acompanhada do Relatório e Voto que a fundamentarem, estará disponível para consulta no endereço www.tcu.gov.br/acordaos, além de esclarecer que, caso requerido, o TCU poderá fornecer sem custos as correspondentes cópias, de forma impressa; e
l)	encaminhar cópia da deliberação, bem como do relatório e do voto que a fundamentarem, ao Procurador-Chefe da Procuradoria da República no Estado do Rondônia, nos termos do § 3º do art. 16 da Lei 8.443/1992 c/c o § 7º do art. 209 do Regimento Interno do TCU, para adoção das medidas que entender cabíveis."
2.	O representante do Ministério Público junto a esta Corte, Procurador Sérgio Ricardo Costa Caribé, anui à proposta formulada, emitindo parecer nos seguintes termos (peça 57) :
 "Trata-se de tomada de contas especial (TCE) instaurada pela Superintendência Estadual da Fundação Nacional de Saúde em Rondônia (Funasa/RO) em razão da impugnação de despesas realizadas na execução de obras no Município de Buritis e no Distrito de Extrema, no Estado de Rondônia. Os recursos utilizados para a realização das despesas foram repassados àquela unidade federativa por intermédio do Convênio 1.767/2000, o qual possuiu como objeto a construção do sistema de abastecimento de água nas localidades mencionadas (peça 3) .
O valor total previsto para a avença foi de R$ 3.958.700,00, dos quais R$ 3.556.350,00 foram oriundos da Funasa e R$ 402.350,00 corresponderam à contrapartida aportada pelo estado. Os recursos federais foram transferidos por intermédio de quatro ordens bancárias, emitidas no período compreendido entre agosto de 2001 e maio de 2007. Após diversas alterações, a vigência do ajuste abrangeu o período de 19/1/2001 a 26/12/2008. 
Com fundamento nos pareceres financeiros emitidos na ocasião da análise da prestação final de contas, o relatório do tomador de contas concluiu pela ocorrência de dano ao erário no valor original de R$ 1.539.571,02, dos quais R$ 1.478.473,15 referem-se à obra executada no Município de Buritis (que não alcançou etapa útil) e R$ 61.097,87 correspondem ao pagamento de serviços não realizados ou executados em desconformidade com o previsto no Distrito de Extrema. A responsabilidade pelo débito apurado foi atribuída ao Sr. Ivo Narciso Cassol, Governador do Estado de Rondônia nos anos de 2003 a 2010 (peça 5, p. 13) .
No âmbito deste Tribunal, consoante proposta formulada pela então Secretaria de Controle Externo no Estado de Rondônia (Secex-RO) , a qual contou com a anuência de Vossa Excelência, em solidariedade com o Sr. Ivo Narciso Cassol, foram também citados os Srs. Jacques da Silva Albagli - Diretor-Geral do Departamento de Viação e Obras Públicas (Devop-RO) e do Departamento Estadual de Estradas, Rodagens, Infraestrutura e Serviços Públicos (DER/RO) , nos períodos de 1/1/2003 a 31/12/2006 e 1/2/2006 a 31/12/2010, respectivamente - e Alceu Ferreira Dias, Diretor-Geral do Departamento de Obras e Serviços Públicos (Deosp-RO) a partir de 1/2/2006 (peças 28 a 31, 33 a 35, 39 a 42 e 49 a 50) .
Embora tenham sido atendidos os pedidos de prorrogação de prazo por ele formulados, o Sr. Jacques da Silva Albagli não atendeu ao chamamento do Tribunal. Empreendida a análise das alegações de defesa apresentadas pelos demais responsáveis, a Secretaria de Controle Externo de Tomada de Contas Especial (Secex-TCE) propôs, resumidamente, em pareceres convergentes:
acolher as alegações de defesa dos Srs. Ivo Narciso Cassol e Alceu Ferreira Dias e julgar, respectivamente, regulares e regulares com ressalva suas contas;
especificamente no que tange às irregularidades identificadas nas obras executadas no Município de Buritis - RO, aproveitar, em favor do Sr. Jacques da Silva Albagli, as alegações de defesa oferecidas pelo Sr. Alceu Ferreira Dias; e
considerar revel o Sr. Jacques da Silva Albagli, julgar irregulares suas contas e condená-lo ao ressarcimento do montante original de R$ 61.097,87, relativo à impugnação de despesas consideradas irregulares realizadas no pagamento de serviços no Distrito de Extrema.
Considero apropriada a proposta de afastamento da responsabilidade do Sr. Ivo Narciso Cassol. Consoante registrado pela Secex-TCE, não há, nos autos, documentos ou outros elementos que evidenciem ter o responsável praticado atos de gestão ou de tomada de decisão em relação à execução do Convênio 1.767/2000. Dessa forma, não foi possível identificar prática de conduta do gestor capaz de estabelecer nexo de causalidade com as irregularidades verificadas e, consequentemente, com o dano apurado nesta TCE.
Ademais, a conduta especificada no ofício de citação dos responsáveis diz respeito à 'omissão culposa dos gestores ao deixarem de adotar medidas tempestivas para conclusão da obra no Município de Buritis/RO' (peças 39, 40 e 49) . No entanto, a adoção das aludidas medidas não competia diretamente ao Sr. Ivo Narciso Cassol. A jurisprudência desta corte de contas é no sentido de afastar a responsabilidade de agentes políticos, entre eles o governador de estado, salvo quando estes sejam responsáveis diretos pela execução dos ajustes firmados com a União e pela prática dos respectivos atos de gestão no âmbito da aplicação dos recursos federais transferidos.
Nesse contexto, em adição aos precedentes jurisprudenciais mencionados pelo responsável em sua peça de defesa, faço referência ao Acórdão 1511/2010-TCU-Plenário (relator Ministro Aroldo Cedraz) , cujo enunciado deixa assente ser 'incabível responsabilizar agente público por atos de natureza política, razão por que afasta-se a responsabilidade de governador de estado, cuja atuação cingiu-se à assinatura de termos de convênio e de outros instrumentos de repasse' (grifamos) .  Registre-se que, no caso em análise, não houve participação direta do Sr. Ivo Narciso Cassol nem mesmo como signatário do Convênio 1.767/2000, na medida em que esteve à frente da chefia do Poder Executivo estadual somente a partir de 2003. 
Quanto aos Srs. Jacques da Silva Albagli e Alceu Ferreira Dias, conforme justificou a Secex-RO, a necessidade de chamar esses gestores aos autos decorreu do fato de que os departamentos por eles geridos (Devop e Deosp, respectivamente) eram os responsáveis, à época, 'por firmar os contratos de prestação de serviço, autorizar, acompanhar e fiscalizar a execução da obra, determinar o início, a interrupção e a retomada dos trabalhos e rescindir o contrato' (peça 15, p. 3) .
Todavia, em suas alegações de defesa, o Sr. Alceu Ferreira Dias informou acerca de diversos problemas que impuseram obstáculos à regular execução das obras do sistema de abastecimento de água de Buritis, os quais eram alheios à esfera de competência dos ex-diretores. O Relatório Circunstanciado 1/2013, emitido pela Funasa, relacionou diversas falhas que levaram ao insucesso do empreendimento, entre as quais destaco as seguintes:
necessidade de alterações no projeto, com mudança do local da captação de água devido ao crescimento populacional do município;
necessidade de realização de novos estudos técnicos que foram morosos; e
majoração dos custos, em razão dos imprevistos surgidos ao longo da execução do objeto.
Conforme esclareceu a Secex-TCE, em relação ao incremento na densidade populacional em Buritis, o plano de trabalho do Convênio 1.767/2000 utilizou como referência a população de apenas 9.157 habitantes, pois baseou-se nos dados de levantamento do Instituto Brasileiro de Geografia e Estatística (IBGE) realizado em 1996. Sobre esse aspecto, o técnico da Funasa responsável pela visita técnica preliminar à celebração do convênio já havia alertado que 'em termos de crescimento demográfico a cidade irá exigir uma vazão bem maior em etapa futura conforme previsto. Acreditamos que isto deva ocorrer dentro de três a quatro anos' (peça 11, p. 53) . Nada obstante, o projeto foi aprovado e o convênio celebrado, seguindo a previsão inicial de captação no Rio São Domingos, o qual possuía capacidade de atender apenas a população inicialmente prevista (cerca de 10.000 habitantes) .
Ademais, na ocasião da aprovação do convênio, também não restou comprovada a propriedade/titularidade, pelo Município de Buritis, da área onde seria efetuada a captação de água. Essa falha deu causa à impetração de mandado de segurança que resultou na paralização das obras por um período de 731 dias. Houve ainda atrasos nos repasses de recursos financeiros, cujos impactos negativos na execução das obras foram admitidos pela própria entidade concedente:
Em face de dificuldades orçamentárias da Funasa, os recursos pertinentes às parcelas seguintes não foram repassados após a aprovação da prestação de contas parcial e somente em 15/12/2006, foi empenhado o restante dos recursos e a 3ª parcela repassada em 16/05/2007 (cerca de 2 anos e 3 meses após a aprovação da prestação de contas) . Esse atraso prejudicou consideravelmente a continuidade e a conclusão das obras em Buritis, pois a empresa desistiu do contrato e a continuidade das obras dependeu da realização de um novo processo licitatório [a qual, a propósito, viria a resultar em licitação deserta, o que ocasionou ainda mais atraso para a retomada das obras] (peça 12, p. 42, grifamos) 
Conforme se constata, diversos foram os problemas que impuseram empecilhos para a regular execução das obras do sistema de tratamento de água em Buritis. Parte dessas falhas remonta à fase de projeto e de celebração da avença e inclusive evidenciam eventual parcela de responsabilidade da própria Funasa, em razão das impropriedades verificadas na análise e aprovação do projeto, assim como dos atrasos na liberação de recursos do convênio.
Portanto, ao assumir a gestão dos respectivos departamentos estaduais a partir de 2003 e de 2006, os Srs. Jacques da Silva Albagli e Alceu Ferreira Dias já se depararam com um cenário que, ao que aparenta, levaria inevitavelmente à paralização das obras. Assim, não se pode afirmar que os atrasos ocorreram em razão de suposta demora em adotar medidas para dar prosseguimento às obras, conforme registrado nos ofícios citatórios. A propósito, diversas providências foram adotadas, como a realização de novo procedimento licitatório, o qual resultou em licitação deserta, a adequação do projeto à nova realidade demográfica do município e as tratativas com os órgãos competentes para a definição do novo local de captação.
Por esse motivo, em consonância com a Secex-TCE, reputo ser inapropriada a responsabilização dos ex-diretores pelas irregularidades identificadas nas obras do sistema de abastecimento do Município de Buritis.  Ainda na linha do entendimento manifestado pela unidade instrutiva, tendo em vista o transcurso de aproximadamente vinte anos desde a celebração do Convênio 1.767/2000, bem como de mais de dez anos do fim de sua vigência, julgo que, neste momento processual, a adoção de qualquer medida na tentativa de apurar eventual responsabilidade de outros agentes no âmbito desta TCE comprometeria o exercício do contraditório e da ampla defesa por parte desses gestores.
Por fim, chamo atenção para a ocorrência da prescrição da pretensão punitiva do Tribunal, na medida em que a data da última irregularidade identificada foi 16/5/2007 enquanto o ato que ordenou a citação foi expedido em 4/12/2017 (peça 35) . Verifica-se, portanto, o transcurso de tempo superior a dez anos entre esses dois eventos, o que afasta a possibilidade de aplicação de sanção, consoante Acórdão 1441/2016-TCU-Plenário.
Diante do exposto, considerando que remanesceu não justificada somente a irregularidade referente aos serviços não realizados ou executados em desconformidade com o previsto na execução das obras no Distrito de Extrema - RO, cuja responsabilidade foi atribuída ao Sr. Jacques da Silva Albagli, este membro do Ministério Público de Contas manifesta-se de acordo com a proposta de encaminhamento uniforme elaborada pela unidade técnica."
	É o relatório.

8.1. Felippe Roberto Pestana (OAB/RO 5077), representando Alceu Ferreira Dias.
8.2. Claudio Henrique Correa (CPF 987.089.456-91), representando Ivo Narciso Cassol e Jacques da Silva Albagli.

Procurador Sérgio Ricardo Costa Caribé.

TOMADA DE CONTAS ESPECIAL. CONVÊNIO. FUNASA. CONSTRUÇÃO DE SISTEMAS DE ABASTECIMENTO DE ÁGUA EM DOIS MUNICÍPIOS. CITAÇÃO. NÃO CONCLUSÃO DO OBJETO EM BURITIS/RO, EM RAZÃO DE DIVERSAS INTERCORRÊNCIAS. SERVIÇOS NÃO EXECUTADOS EM EXTREMA/RO. EXCLUSÃO DA RESPONSABILIDADE DO EX-GOVERNADOR. ARQUIVAMENTO DAS CONTAS, SEM JULGAMENTO DE MÉRITO, EM RELAÇÃO A UM DOS RESPONSÁVEIS. CONTAS IRREGULARES DO OUTRO. DÉBITO. PRESCRIÇÃO PUNITIVA.

TOMADA DE CONTAS ESPECIAL (TCE)

Secretaria de Controle Externo de Tomada de Contas Especial (SecexTCE).

Em exame tomada de contas especial instaurada pela Fundação Nacional de Saúde (Funasa) , Superintendência Estadual de Rondônia/RO, em desfavor do Sr. Ivo Narciso Cassol, governador de 1/1/2003 a 31/3/2010, em decorrência da não aprovação da prestação de contas dos recursos repassados por força do Convênio 1.767/2000, celebrado para a execução de Sistema de Abastecimento de Água nos Municípios de Extrema/RO e Buritis/RO.
O ajuste, que vigorou de 19/1/2001 a 26/12/2008 após sucessivas prorrogações e previu a aplicação de R$ 3.958.700,00, sendo R$ 402.350,00 relativos à contrapartida e R$ 3.556.350,00 de responsabilidade da concedente. Os recursos federais foram repassados por meio de quatro ordens bancárias em 27/7/2001 (R$ 889.087,50) , 28/8/2001 (R$ 889.087,50) , 31/5/2005 (R$ 500.000,00) e 16/5/2007 (R$ 1.233.262,00) , totalizando R$ 3.511.437,00. 
Para execução das obras no Distrito de Extrema/RO foi celebrado o Contrato 008/2002/GJ/DEVPO-RO, em 6/6/2002, no valor de R$ 1.995.129,54, com a Empresa EMEDE Comércio e Construções e Serviços Ltda. (peça 12, p. 318) . Após a realização de vistorias, a Funasa concluiu que a rede apresentava condição de operação sustentável, mas recomendou a glosa de R$ 61.097,87 referente a serviços não encontrados ou realizados em desconformidade com o previsto (peça 12, p. 96-98) .
Para execução das obras no Município de Buritis/RO foi celebrado o Contrato 060/2002, em 29/7/2002, no valor de R$ 1.947.726,53, com a Construtora Ricardo Neves Ltda. (peça 12, p. 318) . As vistorias realizadas pela Funasa motivaram à glosa de R$ 1.478.473,15, correspondente ao valor total dos recursos federais aplicados nas obras, considerando a não conclusão do sistema e o não alcance do objetivo do convênio (peça 12, p. 94, 149) .
Assim, a concedente concluiu pela não aprovação da prestação de contas, atribuindo a responsabilidade pelo débito de R$ 1.539.571,02 (R$ 61.097,87 + R$ 1.478.473,15) ao Sr. Ivo Narciso Cassol, ex-governador do Estado de Rondônia (peça 5, p. 13) .
No âmbito esta Corte, a unidade técnica entendeu necessário incluir, como responsáveis, os Diretores-Gerais do Departamento de Viação e Obras Públicas do Estado de Rondônia (Devop/RO) , cujas competências foram absorvidas pelo Departamento de Obras e Serviços Públicos de Rondônia (Deosp/RO) , uma vez que coube a esses departamentos firmar os contratos de prestação de serviço, autorizar, acompanhar e fiscalizar a execução das obras, determinar o início, a interrupção e a retomada dos trabalhos e rescindir o contrato. 
Após a realização de diligências, autorizei a citação do:
2.1. Sr. Ivo Narciso Cassol, solidariamente com os Srs. Jacques da Silva Albagli (Diretor-Geral do Devop/RO de 1/1/2003 a 31/12/2006 e do DER/RO de1/2/2006 a 31/12/2010) e Alceu Ferreira Dias (Diretor-Geral do Deosp/RO a partir de 1/2/2006) , para apresentação de alegações de defesa quanto à impugnação total dos recursos aplicados na obra do Município de Buritis/RO (R$ 1.478.473,15) , em razão da demora na adoção de medidas corretivas à retomada dos trabalhos, que causou a deterioração dos serviços realizados, e resultou no não alcance dos objetivos do convênio e na ausência de benefício à coletividade;
2.2. Sr. Ivo Narciso Cassol, solidariamente com o Sr. Jacques da Silva Albagli (Diretor-Geral do Devop/RO de 1/1/2003 a 31/12/2006 e do DER/RO de 1/2/2006 a 31/12/2010) , para apresentação de alegações de defesa quanto à impugnação parcial dos recursos utilizados na obra do Distrito de Extrema/RO (R$ 61.097,87) , em razão da ausência de itens que deveriam estar presentes na sua fase conclusiva.
O Sr. Jacques da Silva Albagli, apesar de deferidas duas prorrogações de prazo, conforme solicitado (peças 45-46 e 52-53) , quedou-se silente.
Analisadas as alegações de defesa apresentadas pelos demais responsáveis, a SecexTCE concluiu pela ausência de responsabilidade do Sr. Ivo Narciso Cassol, em face da jurisprudência dominante no Tribunal, que afasta a responsabilização do agente político quando este não tenha ficado diretamente incumbido da execução dos ajustes ou não tenha praticado qualquer ato de gestão dos recursos transferidos, como restou comprovado. Assim, propôs julgar suas contas regulares.
Quanto ao Sr. Alceu Ferreira Dias, citado apenas pela obra em Buritis/RO, diante do entendimento de que os documentos constantes dos autos não oferecem os elementos necessários ao estabelecimento seguro das condutas faltosas dos responsáveis, que seriam relevantes e determinantes para o insucesso do empreendimento, entende que suas contas devem ser julgadas regulares com ressalva, em razão do não atingimento da conclusão das obras objeto do Convênio 1.767/2000, apesar das medidas adotadas.
No que se refere ao Sr. Jacques da Silva Albagli, considerando que não foi possível sanear as irregularidades constatadas na obra em Extrema/RO, em função da revelia, a sugestão é de julgar irregulares suas contas, com condenação em débito, abstendo-se de aplicar a multa prevista no art. 57, da Lei 8.443/1992, haja vista a ocorrência da prescrição da pretensão punitiva.
A unidade técnica propõe, ainda, dar ciência à Funasa que a reincidência de celebração de convênios envolvendo obras, sem a prévia comprovação pelo convenente da plena titularidade dos terrenos onde serão realizadas obras, conforme determinação prevista no art. 2º, inciso VIII, da IN STN 1/1997, pode ensejar a responsabilização solidária, em Tomadas de Contas Especial, dos agentes signatários dos convênios, quando tais circunstâncias forem determinantes para o insucesso dos empreendimentos.
O Procurador Sérgio Ricardo Costa Caribé manifestou-se de acordo com a proposta.
Anuo, em essência, às análises realizadas, cujos fundamentos adoto como parte das minhas razões de decidir, sem prejuízo de oferecer encaminhamento parcialmente diverso.
I
Em relação ao Sr. Ivo Narciso Cassol, de fato, não há indícios da prática de atos de gestão ou de tomada de decisão em relação à execução do Convênio 1.767/2000, o que afasta, em regra, a responsabilidade do agente político. No caso concreto, conforme ressaltado pelo MP/TCU, não houve participação direta do ex-governador como signatário do convênio, na medida em que esteve à frente da chefia do Poder Executivo estadual somente a partir de 2003. 
De todo modo, registro que a vigência do ajuste, firmado pelo seu antecessor, estendeu durante sua gestão e o Sr. Ivo Narciso Cassol assinou os anexos V e VI do plano de trabalho alterados de acordo com os projetos executivos (peça 11, p. 193-199 e 328) , além do 4º Termo Aditivo (peça 11, p. 330-332) .
Nada obstante, os elementos constantes dos autos indicam que a atuação do responsável se limitou à assinatura da referida documentação, em nome do Governo do Estado de Rondônia. Diversos expedientes demonstram que a execução do ajuste ocorreu no âmbito do Devop/RO e Deosp/RO, haja vista a comunicação direta entre a Funasa e esses departamentos; bem como a efetiva atuação dos então diretores, evidenciadas no contrato celebrado para execução das obras (peça 11, p. 127) , determinação de paralisação (peça 11, p. 147, 269) e de reinício da obra (peça 11, p. 189, 267) , solicitação de relatório circunstanciado (peça 11, p. 175) , encaminhamento do plano de trabalho alterado (peça 11, p. 191) , solicitação de liberação dos recursos (peça 11, p. 213) , rescisão unilateral do contrato (peça 11, p. 318) , entre outros.
Considerando o entendimento de que o Sr. Ivo Narciso Cassol não participou da execução do convênio ora em análise, pondero que o encaminhamento mais adequado é exclui-lo da relação processual, em vez de julgar regulares suas contas, eis que não houve atos de gestão do ex-governador.
II
Quanto ao Sr. Alceu Ferreira Dias, Diretor-Geral do Deosp/RO a partir de 1/2/2006, sua responsabilidade se restringiu à obra em Buritis/RO, em solidariedade com os demais responsáveis, considerando que as ocorrências que impediram a conclusão do objeto e motivaram a imputação integral dos valores federais foram verificadas durante a gestão de ambos os diretores.
Nesse sentido, a citação decorreu da omissão culposa dos gestores ao deixarem de adotar medidas tempestivas para conclusão da obra.
Diversas foram as intercorrências no Município de Buritis/RO, adiante detalhadas, como paralisação da construção, atraso na entrega do projeto executivo, proposta de alteração do projeto técnico, rescisão unilateral do contrato com a empresa contratada, atraso no repasse dos recursos e necessidade de escolha de novo local para captação, pois o previsto não atenderia a demanda diante do crescimento populacional.  Não regularizadas as pendências, a vigência do convênio expirou em 26/12/2008, após sucessivas prorrogações, sem a conclusão da construção do sistema de abastecimento de água.
O Relatório Circunstanciado, de 11/9/2013 (peça 12, p. 330-338) , recomendou que a responsabilidade pela falta de conclusão das obras, que implicou na glosa total dos investimentos, fosse atribuída à gestão do período de 2003 a 2007, uma vez que a prestação de contas parcial relativa às duas primeiras parcelas, no montante de R$ 1.778.175,00, foi aprovada pela concedente; bem como que o retardamento na retomada das obras e a ausência de providências do gestor agravaram os problemas.
Contudo, a SecexTCE, ao analisar as alegações de defesa apresentadas, concluiu que:
"a) houve erro de formulação no projeto inicial do Sistema de Abastecimento de Água apresentado no ano de 2000 pelo município à Funasa (peça 11, p. 31-56) , que utilizou dados populacionais de 1996, importando em falha na escolha do local de captação;
b) apesar do claro alerta feito no Relatório de Visita Preliminar quanto à falha na escolha do Rio São Domingos para a captação, a Funasa aprovou o projeto e celebrou o convênio sem alteração do local de captação (peça 11, p. 53 e 62) ;
c) houve falha da Funasa ao permitir a celebração do convênio sem a comprovação da titularidade da área de captação, em desacordo com o estabelecido no art. 2º, inciso VIII, da IN STN 1/1997, que mais tarde veio a ocasionar a paralisação das obras em razão de mandado de segurança impetrado em 15/4/2003 (peça 11, p. 269 e 12, p. 90 e 139) ;
d) o responsável não praticou quaisquer atos de gestão financeira na execução do convênio, cujas obras já se encontravam paralisadas quando de sua assunção no cargo de Diretor do DEOSP/RO;
e) houve atrasos nos repasses de recursos financeiros a cargo da Funasa, que determinaram a paralisação das obras em 2002 (peça 11, p. 147 e 12, p. 48 e 322) ;
f) contatou-se uma 'explosão' demográfica no Município de Buritis, que teve sua população quase quadruplicada em apenas uma década. O atendimento à população de cerca de 30.000 habitantes demandava grandes alterações no projeto, como aumento da capacidade de tratamento de água, ampliação da rede de abastecimento, cujos recursos do convênio eram insuficientes para tanto, bem como a definição de nova área de captação;
g) a informação de que haveria necessidade de alteração do local de captação somente foi indicada pela Funasa em 26/9/2008 (itens 72 e 73) , há apenas três meses do final da vigência do convênio; 
h) ainda que não tenha obtido êxito na finalização da execução do convênio, o responsável não se quedou inerte ante o problema herdado pelo DEOSP/RO, tendo adotado diversas providências como realização de novo procedimento licitatório, que restou deserto, bem como gestões com órgãos envolvidos na definição do novo local de captação; e
i) não há nos autos qualquer referência a desvios de recursos ou locupletamento."
O entendimento é de que as "duas causas determinantes para o insucesso do empreendimento, que acabaram por gerar os outros problemas, são a falha na concepção do projeto inicial e a ausência de titularidade da área de captação. Ambas as causas remontam o ano de 2000 e não podem ser atribuídas a nenhum dos responsáveis identificados neste processo, cujos períodos de responsabilidade se iniciaram a partir de 1/1/2003". Assim, não há elementos suficientes nos autos para que seja atribuída ao Sr. Alceu Ferreira Dias condutas relevantes para o insucesso do empreendimento, não se podendo estabelecer, com a necessária segurança, o nexo de causalidade entre sua conduta e o resultado do não atingimento de etapa útil do empreendimento.
De fato, a execução das obras em Buritis/MA foi impactada por empecilhos que não podem ser imputados aos responsáveis citados. Diversos são os elementos constantes do processo que evidenciam as circunstâncias enfrentadas, a seguir sintetizados de forma cronológica, com os destaques por mim inseridos.
25.1 .	Antes mesmo da celebração do convênio, visita técnica preliminar realizada por técnico da Funasa apontara que o projeto apresentado não estava adequado à realidade local e não continha todos os elementos suficientes para execução das obras, ressaltando, quanto à previsão de captação no Rio São Domingos, que o crescimento demográfico iria exigir vazão maior; que seria necessário estudo detalhado para futura captação possivelmente no Rio Candeias; e que para aprovação do pleito deveriam ser atendidas exigências da Funasa (peça 11, p. 51-53) .
25.2 . 	Após a afirmação de que as exigências e pendências teriam sido atendidas por parte do proponente e recomendada a aprovação do pleito (peça 11, p. 62) , o convênio foi assinado em 30/12/2000 (peça 3) , sem alteração do local de captação.
25.3 .	Em 30/9/2002, Relatório de Acompanhamento nº 1 registrou que não havia sido entregue o projeto executivo, o que prejudicava o acompanhamento por parte da Funasa, sendo recomendada a paralisação das obras referentes a captação, tratamento e reservação, que exigem detalhamento para sua efetiva execução (peça 11, p. 133-137) .
25.4 . 	Em 20/12/2002, o Devop determina a paralisação da obra (peça 11, p. 147) , em razão das intensas chuvas que deixaram em péssimas condições de tráfego a estrada de interligação entre a BR 364 e o município de Buritis, impossibilitando o acesso e transporte de equipamentos e materiais para o canteiro de obras (peça 11, p. 213) .
25.5 . 	Em 15/1/2003, a Funasa informa ao Governo de Rondônia que a continuidade da análise técnica da prestação de contas parcial estava condicionada à apresentação do projeto executivo, ressaltando a urgência do procedimento a fim de que não haja eventuais prejuízos, inclusive quanto à transferência de parcelas de recursos não liberados (peça 11, p. 155) .
25.6 . 	Relatório de Visita Técnica de 8/5/2003 registrou a entrega do projeto executivo em 13/3/2003 e a execução de 70,27% da obra em Buritis, embora estivesse paralisada (peça 11, p. 177-179) .
25.7 .	Em 26/5/2003, o Devop solicita a liberação de recursos do convênio, considerando que, apesar do final do período de chuvas, as obras permaneciam paralisadas devido à falta de recursos para pagamento dos serviços executados e atestados na 5ª medição, no valor de R$ 451.122,15 (peça 11, p. 213-215) .
25.8 . 	Em 25/6/2003, o responsável pelo acompanhamento do ajuste afirma que as obras estão com andamento físico em percentual superior aos valores repassados pela Funasa e recomenda a aprovação das despesas referente à obra, pois entende que se não houver repasse de recursos para a continuidade da execução, ocorrerá prejuízo à comunidade e possível deterioração dos materiais e equipamentos já implantados (peça 11, p. 227) .
25.9 . 	Em 23/7/2003, Parecer da Procuradoria Federal/Funasa conclui que não há como liberar recursos para prosseguimento da obra no município de Buritis, uma vez que irregularidades na obra em Extrema acarretaram a não comprovação da boa e regular aplicação de recursos, inquinando de vício o convênio e colocando o Convenente na situação de inadimplência, conquanto o ajuste abrange as duas obras, não se podendo dissociá-las (peça 11, p. 237) .
25.10 . 	Em 20/8/2004, foi determinado o reinício da obra (peça 11, p. 267) .
25.11 . 	Em 17/12/2004, nova determinação de paralisação, para aguardar sentença em mandado de segurança (peça 11, p. 269) impetrado para impedir a execução dos serviços na área da captação (peça 24, p. 32) .
25.12 . 	Em 21/2/2005, a prestação de contas é aprovada (peça 11, p. 288) .
25.13 . 	Em 10/5/2005, foi determinado o reinício da obra (peça 11, p. 189) .
25.14 . 	Em 24/7/2007, foi assinada a rescisão unilateral do contrato firmado com a Construtora Ricardo Neves Ltda. (peça 11, p. 318) .
25.15 . 	Relatório de Acompanhamento nº 13, de 4/10/2007, registra que o Deosp/RO informou ao Governo do Estado que 60% dos serviços executados pela construtora foram danificados pela Prefeitura de Buritis ao promover patrolamento nas vias municipais quando da implantação de sistema de drenagem. Foi recomendado apresentar relatório técnico demonstrando a atual situação das obras de Buritis e comprovar cobranças efetuadas ao município para reparação dos danos causados aos serviços executados (peça 11, p. 338-344) . Posteriormente, a Prefeitura de Buritis declarou que se responsabiliza pelos possíveis danos causados na rede de distribuição de água executada por meio do Convênio 1767/2000 (peça 24, p. 65) .
25.16 . 	Análise de Visita Técnica, de 26/9/2008, conclui que, considerando que o cálculo da população está defasado, que há necessidade de complementação dos serviços iniciados, que já existe a implantação da rede de distribuição de água ainda não utilizada, conclui que o local escolhido para a captação não atenderá a demanda descrita no projeto inicial (peça 12, p. 7) .
25.17 . 	Despacho de 22/3/2010 informa que o convênio expirou a vigência e recomenda reavaliar o aproveitamento dos serviços realizados, considerando que a Funasa previu recursos do PAC para a continuidade da execução das obras (peça 12, p. 36) .
25.18 . 	Relatório Técnico, de 22/9/2010, registra que os recursos da 1ª e 2ª parcelas foram repassados em 2001 e a prestação de contas parcial aprovada em 2004. Em face de dificuldades orçamentárias da Funasa, o restante dos recursos e a 3ª parcela somente foram repassados em 2007. Esse atraso prejudicou a continuidade e conclusão das obras, tornou inviável o local destinado à captação, ocasionou a necessidade de readequação do projeto em razão do crescimento populacional e o aumento do custo. O convênio expirou vigência, porém deveria ter sido prorrogado de ofício, visto que o atraso para conclusão das obras foi ocasionado pelo atraso de repasse de recursos por parte da Funasa (peça 12, p. 42) .
25.19 . 	Relatório Técnico, de 4/10/2010, considerando que parte dos serviços executados parcialmente ainda poderão ser concluídos e atender as especificações e normas técnicas, utilizando para isso os valores repassados pela Funasa e ainda existentes a disposição do Estado em conta do convênio; considerando que a empresa rescindiu o contrato com o Governo; considerando que o Deosp/RO procurou recontratar por meio de licitação uma nova empresa para concluir a obra; considerando que existe o TC/PAC 0162/07, no valor de R$3.000.000,00, pactuado entre a Prefeitura Municipal e a Funasa, cujo objetivo é a ampliação do sistema de abastecimento de água no município de Buritis/ RO; sugere que o convênio seja prorrogado por um período necessário à conclusão dos serviços iniciados e assim juntamente com os serviços constante no TC/PAC 0162/07 atender às expectativas e tornar-se "etapa útil" aos munícipes. Recomenda que o Deosp/RO encaminhe planilhas com as quantidades e valores dos serviços que ainda necessitam de término, para análise quanto à existência de duplicidade de serviços em confronto com o TC/PAC 0162/07 (peça 12, p. 52-54) .
Posteriormente, o mesmo engenheiro que emitiu esse último relatório mudou de posicionamento e, em 17/3/2011, considerando que a visita realizada em setembro/2010 demonstrou que as situações dos elementos construtivos estavam inalteradas e que a obra não funcionará no estágio que estava paralisada e, portanto, não atingirá "etapa útil"; sugeriu a glosa (peça 12, p. 90) . A partir daí prosseguiu-se a análise da prestação de contas que culminou no presente processo de tomada de contas especial.
Pondero, contudo, que as ocorrências descritas no item 25 e seus subitens lançam dúvidas sobre as responsabilidades ora apuradas, eis que demonstram que o insucesso na conclusão do ajuste não decorreu diretamente da aventada omissão culposa dos gestores ao deixarem de adotar medidas tempestivas para conclusão da obra no Município de Buritis/RO, como constou da citação.
Na realidade, uma série de fatores, não atribuíveis aos responsáveis citados, contribuíram para o atraso nas obras, entre os quais destaco a falha na celebração do convênio sem alteração do local de captação, apesar do alerta acerca do crescimento demográfico que exigiria uma vazão maior, e sem a comprovação da titularidade da área de captação, que ocasionou a paralisação das obras em razão de mandado de segurança impetrado; bem como os atrasos nos repasses dos recursos; realização de nova licitação fracassada;  e necessidade de coletar informações sobre a bacia hidrológica da região junto à CPRM e SIPAM para definição do novo local de captação.
Conforme concluiu a unidade técnica, "nesse cenário, há uma diversidade de situações e agentes causadores envolvidos e não identificados no processo, que limitam sobremaneira a precisa definição das possíveis condutas danosas dos responsáveis", podendo-se afirmar, "nesse caso concreto, pela existência de um conjunto sucessivo de falhas de múltiplos agentes não identificados, mas também de falhas institucionais, como é o caso da celebração irregular do convênio (item 67) e os atrasos na liberação de recursos pela Funasa, impactando o curso normal das obras".
De todo modo, transcorridas duas décadas desde a celebração do ajuste, não se revela razoável, neste momento, o retorno do processo à etapa inicial para perquirir outros possíveis responsáveis pelas falhas ora vislumbradas como determinantes para o atraso nas obras. 
Além disso, apesar da não conclusão do objeto, pondero que sequer é possível se apontar, com segurança, o montante de eventual débito. 
Conforme jurisprudência desta Corte, exposta no enunciado que acompanha o Acórdão 3459/2019-TCU-Segunda Câmara, da relatoria do Ministro André de Carvalho: "Quando obra executada por meio de convênio, apesar de não concluída, puder ser aproveitada ao fim a que se destinava e a comunidade usufruir da sua funcionalidade, não se imputa débito no montante já dispendido, de modo a evitar enriquecimento sem causa da União".
No caso concreto, a SecexTCE constatou, em consulta à internet, que desde 2015 o Município de Buritis conta com sistema de abastecimento de água tratada, com captação no Rio Candeias. 
Observo, ainda, que o prefeito de Buritis/RO, em 31/5/2016, certificou que estão "fazendo uso da Estação de Tratamento de Água - ETA, Casa de Química e Reservatório, constantes dos objetivos do Convênio n° 1767/2000-FUNASA e uso parcial da Rede de Distribuição de Água - executada pelo antigo DEOSP e na próxima fase estaremos fazendo a expansão da rede da cidade, promovendo o uso em toda a região inicialmente projetada. Isto posto, vimos aumentar, substancialmente, o número de ligações domiciliares, conferindo funcionalidade e efetividade ao Sistema de Abastecimentos de Água - SAA, objeto do convênio celebrado com a FUNASA, conferindo-lhe etapa útil em sua integralidade" (peça 24, p. 30) .
Assim, há indícios de que os serviços realizados por meio do ajuste foram, ao menos parcialmente, aproveitados no sistema posteriormente inaugurado. Nessa situação, não se revela apropriado imputar dano pelo montante total dos recursos repassados. Caberia avaliar a parcela da obra efetivamente aproveitada, no entanto, não há indicativos de que tal medida tenha sido promovida no momento oportuno no âmbito da Funasa, apesar de sugerida, não podendo a referida omissão suscitar, no meu entender, a condenação dos responsáveis pelo valor total repassado.
Ademais, as fiscalizações realizadas na época da realização da obra evidenciavam a regular execução, conforme registro do responsável pelo acompanhamento do ajuste, em 25/6/2003, de que as obras estavam com andamento físico em percentual superior aos valores repassados pela Funasa, o que recomendava a aprovação das despesas.
Diante de todo o exposto, avalio que as diversas intercorrências em relação à obra em Buritis/RO demandam o afastamento do débito. Por outro lado, inexistem elementos para se concluir pela regularidade dos atos de gestão. Nesse sentido, dissinto da proposta de julgar regulares com ressalva as contas do Sr. Alceu Ferreira Dias. Considerando sua atuação como Diretor-Geral do Deosp/RO, órgão executor do ajuste, mais apropriado, quanto ao referido responsável, arquivar a tomada de contas especial, sem julgamento de mérito, ante a ausência de pressupostos para o desenvolvimento válido e regular do processo.
Por fim, em decorrência da falha na celebração do convênio sem a comprovação da titularidade da área, a SecexTCE propõe dar ciência à Funasa de que a reincidência de celebração de convênios envolvendo obras, sem a prévia comprovação pelo convenente da plena titularidade dos terrenos onde serão realizadas obras, conforme determinação prevista no art. 2º, inciso VIII, da IN STN 1/1997, pode ensejar a responsabilização solidária, em Tomada de Contas Especial, dos agentes signatários dos convênios, quando tais circunstâncias forem determinantes para o insucesso dos empreendimentos. 
Observo, todavia, que referido normativo não é mais aplicado desde a vigência da Portaria Interministerial 127, de 29 de maio de 2008, a qual também já foi revogada. Após vinte anos da celebração do convênio ora em exame, considerando as diversas alterações promovidas nas normas e a regulação da questão da propriedade do imóvel no art. 23, inciso IV e parágrafos, da Portaria Interministerial 424, de 30 de dezembro de 2016, atualmente vigente, entendo escusada tal medida.
III
O contexto acerca das intercorrências evidenciadas na execução do convênio se aplica, em parte, ao Sr. Jacques da Silva Albagli (Diretor-Geral do Devop/RO de 1/1/2003 a 31/12/2006) . 
Assim, quanto às irregularidades relacionadas à obra em Buritis/RO, cabe afastar o débito, haja vista a conclusão de que o insucesso na conclusão do objeto não decorreu diretamente da omissão culposa dos gestores.
Por outro lado, no que se refere à obra em Extrema/RO, não há como elidir a responsabilidade do então Diretor-Geral.
O próprio Sr. Jacques da Silva Albagli informou, em 26/5/2003 (peça 11, p. 215) , que a empresa abandonou a obra e que foi nomeada uma comissão para a realização de Tomada de Contas Especial. 
A Funasa registrou, em 4/10/2007, no Relatório 13/2007 - Acompanhamento da execução financeira, que: "as obras do município de Extrema encontram-se concluídas, porém há pendências a serem regularizadas, conforme notificação expedida pelo Deosp a empresa responsável pela execução das obras" (peça 11, p. 344) . 
Posteriormente, realizada vistoria para avaliar a prestação de contas final do convênio, foi proposta a glosa de R$ 61.097,87, em razão de serviços não executados ou executados em desacordo com as especificações (peça 12, p. 96-98, 102) .
Como visto, o convênio foi realizado no âmbito do Devop/RO; a conclusão da obra em Extrema/RO e os últimos pagamentos realizados à contratada ocorreram em 2005, durante a gestão do Sr. Jacques da Silva Albagli; e os serviços glosados relacionam-se à fase final da obra (peça 12, p. 94, 330) .
Não tendo o responsável apresentado alegações de defesa e inexistindo, nos autos, demonstração de que as providências adotadas, enquanto Diretor Geral do Devop, tenham logrado êxito na regularização das pendências ou na restituição dos valores pagos indevidamente, remanesce sua responsabilidade, haja vista a impugnação parcial dos recursos utilizados na obra do Distrito de Extrema/RO, em razão da ausência de itens que deveriam estar presentes na sua fase conclusiva.
Cabe, assim, considerá-lo revel e julgar irregulares suas contas, condenando-o ao débito apurado (R$ 61.097,87) , sem a aplicação da multa prevista no art. 57 da Lei 8.443/1992, em decorrência da prescrição da pretensão punitiva.
Ante todo o exposto, manifesto-me por que o Tribunal aprove o acórdão que ora submeto à apreciação deste Colegiado.
TCU, Sala das Sessões Ministro Luciano Brandão Alves de Souza, em 21 de julho de 2020.
AUGUSTO SHERMAN CAVALCANTI 
Relator